---
title: "Aprendiendo dplyr con 'babynames`"
author: "Rubén F. Bustillo"
date: 2019-10-06
categories: ["R"]
tags: ["dplyr", "tidyverse"]

---


```{r setup, include=FALSE}
knitr::opts_chunk$set(collapse = TRUE)
```

\

# ¿Qué es dplyr?

\
\

[**dplyr**](https://dplyr.tidyverse.org/) es un paquete compuesto por un conjunto de funciones diseñado por Hadley Wickham para la manipulación de data frames, y forma parte del conjunto de paquetes conocido como [**The tidyverse**](https://www.tidyverse.org/). En particular, como veremos a continuación, dplyr consiste en un conjunto de herramientas que facilita en gran medida la manipulación de data frames. 

\

Las funciones del paquete **dplyr** son las siguientes:

- `select( )`
- `filter( )`
- `group_by()`
- `mutate( )`
- `summarise( )`
- `arrange( )`

\

En primer lugar debemos instalar y cargar el paquete **dplyr**

\

```{r, warning=FALSE, message=FALSE}

library(dplyr)

```

\ 

Por lo general, el primer argumento de estas funciones es el dataframe utilizado, al que sigue los parametros requeridos para realizar las operaciones. No obstante, una forma sencilla de utilizar las funciones del paquete `dplyr`es utilizando pipes (%>%), encadenando de esta forma distintas funciones en un mismo código. Para ello, se establece en primer lugar el data frame a utilizar, seguido del operador %>% y después la función y los parámetros necesarios. Los ejemplos utilizados en este post utilizarán pipes. 


# babynames

\

En  este post utilizaremos el dataframe (tibble) **babynames**, incluido en el paquete llamado también babynames. Dicho dataframe contiene información por nombre de las personas recien nacidas en Estados Unidos para cada año desde 1880 hasta 2017, aunque descarta los nombres de menos de seis observaciones, proporcionado por la [Agencia de Seguridad Social norteamericana](https://www.ssa.gov/oact/babynames/limits.html). El data frame se compone de 1.924.655 mill de filas y 5 columnas: `year`, `sex`,`name`, `n` y `prop`, donde `prop` es la proporción de personas de dicho género con el nombre indicado en el año correspondiente.

\

```{r, warning= F}

library(babynames)

```

\

Por consiguiente, la estructura del data frame es:

\

```{r}

str(babynames)

```

\

Donde las primeras diez observaciones de `babynames` son los nombres más comunes en el primer año del periodo, es decir, 1880.

\
 
 
```{r}

head(babynames, n=10)

# Mary lidera el ranking en dicho año, seguido por Anna, Emma y Elizabeth. En los primeros diez puestos no encontramos nombres masculinos. 

```

\


# select()

\

Supongamos que no queremos conservar todas las columnas del data frame original. En nuestro caso particular supongamos que únicamente queremos trabajar con las columnas `year`, `sex` y `name`. En ese caso podemos seleccionar dichas columnas de la siguiente forma:

\


```{r}

# Seleccionando las columnas year, sex y name:

babynames %>%
  select(year, sex, name)

```

\

Otras formas alternativas para obtener el mismo resultado sería utilizando `:`, que se utiliza para seleccionar las variables que se encuentran entre las dos columnas seleccionadas o, también, eliminando las dos últimas columnas mediante el uso de un signo negativo. 

\

```{r}

# seleccionando las columnas que se encuentran entre las columnas year y name:

babynames %>%
  select(year:name)


# eliminando las columnas que se encuentran entre n y prop:

babynames %>%
  select(-(n:prop))
```

\

En el caso de que fuese requerido **cambiar el nombre de todas o alguna de las columnas seleccionadas** se puede hacer de forma sencilla como se observa en la siguiente orden:

\

```{r}

babynames %>%
  select(year, sexo= sex, nombre = name, num = n)

# Para renombrar las columnas sin necesidad de seleccionarlas podemos hacer uso de la función rename()

```

\

# filter()

\ 

La funcion `filter()` permite seleccionar un conjunto de observaciones según un parámetro determinado. Por ejemplo, supongamos que nos interesa seleccionar únicamente las observaciones correspondientes al **año 2017**. En dicho caso podemos escribir el siguiente código:

\

```{r}

babynames %>%
  filter(year== 2017)

# En 2017 Emma sigue siendo uno de los nombres más recurrentes, ocupando el primer puesto del ranking. Por el contrario, nuevos nombres como Olivia, Ava, Sophia, etc., aparecen en el nuevo ranking. Al igual que sucedía en 1880 seguimos sin encontrar nombres masculinos en el top 10.


# Podemos seleccionar varios años 

babynames %>%
  filter(year %in% c(1880, 1900, 1920, 1940, 1960, 1980, 2000))

```

\

Pongamos que nos interesa seleccionar solo los **nombres de sexo masculino (M)**, para ello indicaríamos el siguiente comando:

\

```{r}

babynames %>%
  filter(sex== "M")

# Nombres clásicos aparecen en el ranking masculino. John, William, James, Charles o George se sitúan como los nombres más populares en 1880.

```

\

En el caso de que quisieramos seleccionar los **nombres de sexo masculino para un año determinado** anotaríamos el siguiente código:

\

```{r}

babynames %>%
  filter(year == 2017 & sex== "M")

# Se observa un cambio significativo en las preferencias de los nombres de los recién nacidos. Liam, Noah, Logan aparecen en el ranking, aunque algunos nombres más tradicionales, como William o James, conservan todavía su atractivo. 

```

\

O supongamos que nos interesa seleccionar los **nombres de cualquier sexo que hayan superado los 9000 registros** y determinar el año en el que esto sucedió

\

```{r}

babynames %>%
  filter(n > 9000)

```

\

Otro posibilidad sería, por ejemplo, filtrar el conjunto de observaciones con el objetivo de identificar el número de niños de sexo masculino que recibieron un nombre determinado para cada uno de los años del periodo. Pongamos, por ejemplo, que queremos determinar **cuántos recién nacidos recibieron el nombre de Ruben (sin tilde)** para cada uno de los años entre 1880 y 2017.

\

```{r, warning=FALSE}

# Guardamos el nuevo data frame con el nombre Ruben

Ruben <- babynames %>%
  filter(sex == "M" & name == "Ruben")

# el paquete knitr permite hacer tablas utilizando la función kable()

library(knitr)

knitr::kable(Ruben)

# Vemos que el nombre de Ruben fue incrementando su popularidad en Estados Unidos a lo largo de los años, especialmente hasta 1992, y después, poco a poco, ha ido progresivamente perdiendo su atractivo. No obstante, no parece que Ruben haya sido un nombre muy recurrido en el país a lo largo de estos años. 

```


\

Como se ha indicado previamente, las pipes `%>%` sirven especialmente para encadenar funciones, pudiendo reducir el tamaño del código y facilitando su interpretación. Por ejemplo, en el caso de que nos interesara seleccionar únicamente el **año y el nombre de los recién nacidos de sexo masculino en el año 2017** indicaríamos:

\

```{r}

babynames %>%
  select(year, sex, name) %>%
  filter(year == 2017 & sex== "M")

```

\

# group_by()

\

La función `group_by()` convierte el data frame original en una tabla agrupada según los parámetros de la función. La función `group_by()`, como veremos, funciona muy bien cuando se usa conjuntamente con otras funciones como `summarise()` o `mutate()`. Por tanto usaremos esta función conjuntamente con otras funciones en los apartados posteriores pero, a modo de ejemplo, veamos como se podría agrupar nuestro data frame según el sexo de los recién nacidos:

\

```{r}

# La tabla_1 sería el resultado de agrupar las filas por sexo utilizando group_by()

tabla_1 <- babynames %>%
  group_by(sex)

# Una vez agrupada la tabla por sexo, con la función summarise() que veremos después, podemos identificar el número de observaciones según el sexo masculino o femenino del recién nacido. 

tabla_1 %>%
  summarise(n = n())

# Debemos recordar desagrupar las observaciones una vez realizado el análisis necesario utilizando la función ungroup()

tabla_1 <- tabla_1 %>%
  ungroup()

# Vemos que una vez hemos desagrupado las observaciones, si aplicamos de nuevo la función summarise() el resultado obtenido es para el conjunto de observaciones y no para las observaciones agrupadas.

tabla_1 %>%
  summarise(n = n())


```



\

# mutate()

\

La función `mutate()` nos permite añadir columnas nuevas partiendo de las columnas del data frame original. A modo de ejemplo podemos crear una nueva columna, que denominaremos `prop_2`, como resultado de multiplicar la columna `prop` por 100. La función `mutate()` requiere, una vez indicado el data frame sobre el que se va a operar, que indiquemos el nombre de la nueva columna y la operación que determina el valor de la misma:

\

```{r}

babynames %>%
  mutate( prop_2 = prop * 100)

# De esta forma comprobamos de una forma más adecuada que Mary, el nombre femenino más utilizado en 1880, representa el 7,24 del total de nombres de recién nacidos en dicho año.  

```

\

Supongamos que nos interesa que en una nueva columna se indique el total de las observaciones del conjunto del data frame. En nuestro caso cabe la posibilidad que nos interese crear una nueva columna donde se indique la **suma del total de los *babynames* **, es decir, de `n`, bien sea la suma de todos los años del periodo (1880-2017), bien sea el total según el año. En dicho caso podemos utilizar la función `mutate()` de la siguiente forma:

\

```{r}

# En el primero de los casos la columna sería igual para el total de observaciones, en tanto en cuanto indica el total de n (348120517).

babynames %>%
  mutate( suma_total = sum(n))

# En el segundo de los casos, agrupando por año, el valor de la columna sería distinta según el año. Así, por ejemplo, para 1880 la suma de n sería 201484. 

babynames %>%
  group_by(year) %>%
  mutate( suma_by_year = sum(n))

# Al realizar este tipo de operaciones debemos siempre ser conscientes de los valores que estamos sumando (o con los que estamos operando) para evitar equívocos. Por ello, resulta de gran utilidad utilizar la función summarise() que vemos a continuación.

```


# summarise()

\

La función `summarise()` provee un valor determinado en función de un conjunto de valores. Así, por ejemplo, para determinar el **número de observaciones (filas)** del data frame, o para determinar el **número total de nacimientos (`n`)** podemos utilizar esta función de la siguiente forma:

\

```{r}

babynames %>%
  summarise(num_observaciones = n(),
            total_babynames = sum(n))

# Esta operación nos permite comprobar el total de observaciones y el total de babynames del conjunto del dataframe. 

```

\

No obstante, la función `summarise()` tiene una especial utilidad cuando se utiliza conjuntamente con la función `group_by()`. Así, por ejemplo, podemos estimar facilmente el **número de nacimientos por cada año** (o mejor dicho el número de solicitudes de la tarjeta de la SS por nacimiento en Estados Unidos cada año): 

\

```{r}

babynames %>%
  group_by (year) %>%
  summarise(suma = sum(n))

# El total del primer deberá coincidir con el valor de la nueva columna creada previamente (suma_by_year) en cada uno de los años del periodo analizado.

```

\

De forma similar podemos identificar el número de nacimientos por año y por sexo de los recién nacidos:

\

```{r}

babynames %>%
  group_by (year, sex) %>%
  summarise(suma = sum(n))

# En los primeros años el registro es mayor en los niños que en las niñas. 

```

\

También podemos estimar en una sola orden el valor de diversos indicadores. A modo de ejemplo, estimamos para cada año y según el sexo del recién nacido, el **total de nacimientos, el valor máximo y el valor mínimo** (que previsiblemente será 5 debido a que la base de datos proporciona información de los nombres que superen dicho valor) 

\

```{r}

babynames %>%
  group_by (year, sex) %>%
  summarise(suma = sum(n), max = max(n), min = min(n))


```

\

En el data frame anterior podemos observar las observaciones con mayor valor `n` en cada año y por sexo, entre otros aspectos. No obstante, puede que nos interese determinar qué nombres lideran el ranking cada año. Para ello podemos establecer el siguiente código:

\

```{r}

# Para establecer los nombres (F y M) que lideran el ranking entre 1880 y 1889:

babynames %>%
  group_by (year, sex, name) %>%
  summarise(max = max(n)) %>%
  top_n(1) %>%
  head(n=20)

# Para establecer los nombres (F y M) que lideran el ranking entre 2008 y 2017:

babynames %>%
  group_by (year, sex, name) %>%
  summarise(max = max(n)) %>%
  top_n(1) %>%
  tail(n=20)

# Mary y John son, definitivamente, los nombres más recurrentes al inicio del periodo. Por el contrario, en la última década existe una mayor variabilidad en el nombre más escogido tanto para niño como para niña. No obstante, es fácil identificar un grupo de nombres de gran atractivo para la población en estos años, bien sea Emma, Isabella o Sophia para niña o Jacob y Noah para niño. 

```

\

Una forma alternativa es indicando expresamente que queremos detectar la primera observación del rango deseado, la última o podemos establecer la posición de la observación deseada:

\

```{r}

# La primera observación coincidirá con el resultado anterior, siendo Mary y John los nombres más comunes de los primeros años del periodo considerado. 

babynames %>%
  group_by (year, sex) %>%
  summarise(nombre = first(name), max = max(n))

# En este caso particular detectar la observación más baja carece de significado, en tanto en cuanto las observaciones más bajas serán de 5 (mínimo valor de la base de datos), pero puede resultar muy útil en otros análisis

babynames %>%
  group_by (year, sex) %>%
  summarise(nombre = last(name), min = min(n))

# Podemos indicar qué valor queremos, pongamos que en lugar de la observación de mayor valor queremos el segundo nombre más utilizado por año y sexo:

babynames %>%
  group_by (year, sex) %>%
  summarise(nombre = nth(name, 2))

# Vemos que tras Mary y John los nombres que lideran el ranking, al menos en los primeros años del periodo, son Anna y William.

```

\

También es posible seleccionar las columnas indicando el número de filas. Así, por ejemplo, para seleccionar **los dos primeros valores de cada año y sexo** podemos indicar la siguiente orden:

\

```{r}

babynames %>%
  group_by(year, sex) %>%
  filter(row_number() <=2)

# Evidentemente, los nombres detectados son los mismos que los obtenidos en los ejercicios previos

```


\

# arrange()

\

La función `arrange()` nos permite ordenar los datos por filas según algún criterio establecido. Pongamos en este caso que queremos **ordenar las observaciones por nombre, según un criterio alfabético**. 

\

```{r}

# Para ordenar las filas de la A a la Z: 

babynames %>%
  arrange(name)

# Para ordenarlas de la Z a la A:

babynames %>%
  arrange(desc(name)) 

# Resulta que Zzyzx, antes llamado Soda Springs, es una comunidad en el Condado de San Bernardino, en el desierto de Mojave en California. Según Wikipedia un tal Curtis Howe Springer se inventó el término y lo dio a dicho espacio, orgulloso de que dicho vocablo fuese la última palabra en el idioma inglés. Parece ser que la revista Reader´s Digest ha declarado a Zzyzx el lugar de California más difícil de pronunciar y que una encuesta de eBabyNames.com dice que Zzyzx (que se pronunciaría algo así como Zay-Zix) sería, según sus encuestados, el nombre más raro que habría existido jamás. 

```

\

Podemos también organizar las observaciones según otros criterios. Si por ejemplo queremos detectar qué nombres, en qué año y a qué sexo corresponde las **observaciones con mayor número de registros**. Para ello podemos anotar la siguiente orden:

\

```{r}

babynames %>%
  arrange(desc(n))

# En este caso vemos que Linda resultó ser la opción más popular para las niñas en 1947 y 1948, siendo estos años donde más gente coincidió en su decisión.

```

\

# dplyr y ggplot2

\


