---
title: "Análisis de conglomerados (Hierarchical clustering) & dendrogramas en R"
author: "Rubén F. Bustillo"
date: '2020-02-08'
tags: ["clustering"]
categories: ["R"]
---


```{r setup, include=FALSE, warning=FALSE}

knitr::opts_chunk$set(collapse = TRUE)

```

**Re**

Esta entrada presenta algunas de las herramientas disponibles en R que permiten realizar análisis de conglomerados (o clusters) y representar los grupos y los resultados obtenidos en dendrogramas. 

\

# Introducción

\

El análisis de conglomerados jerárquico que abordamos en este post, en inglés Hierarchical Cluster Analysis, es una alternativa al conocido [Análisis Cluster de k-Medias](https://www.ibm.com/support/knowledgecenter/es/SSLVMB_sub/statistics_mainhelp_ddita/spss/base/idh_quic.html), que trataremos en una futura entrada. El Análisis de Conglomerados Jerárquico pretende identificar grupos homogéneos de variables en función de alguna característica. Consecuentemente, al realizar este proceso, se busca ir combinando las agrupaciones hasta que finalmente quede solamente un grupo con características más diferenciadas. Esta metodología para realizar conglomerados no requiere que se preestablezca un número de clusters determinado, como si necesita el Análisis de k-Medias, y suele completarse con la realización de un tipo de gráfico particular, llamado [dendrograma](https://es.wikipedia.org/wiki/Dendrograma), que permite visualizar las agrupaciones en forma de árbol donde se van representando los datos por subcategorías. 

\

## Paquetes

\

En primer lugar descargamos los paquetes requeridos para nuestro análisis:

\

```{r, message=FALSE, warning=FALSE}

library(dendextend)
library(factoextra)
library(NbClust)
library(pvclust)
library(flexclust)
library(readxl)

```

\

# Dataset: Coeficientes de participación sectorial del VAB de las regiones peruanas

\

En esta ocasión vamos a trabajar con los **coeficientes de participación sectorial del Valor Agregado Bruto por regiones de Perú para los años 2001 y 2012**. Es decir, en los siguientes apartados se realizará un análisis de conglomerados jerárquico poniendo como pretexto examinar las similitudes entre regiones peruanas en función de su participación sectorial relativa en los años mencionados. Se buscará, por tanto, examinar similitudes regionales en términos de composición sectorial del VAB. En cierta medida este análisis podría servir como complemento del análisis realizado en [este](https://rquer.netlify.com/treemap_peru/) post anterior, donde se examinaba el peso sectorial de cada región peruana sobre la economía departamental y nacional en 2016. 

\

La información sobre la participación relativa sectorial de las regiones peruanas las hemos obtenido del [Instituto Nacional de Estadística e Informática del Perú (INEI)](https://www.inei.gob.pe/). Como en este caso tenemos las participaciones sectoriales-regionales guardadas en un archivo excel en nuestro ordenador, empezamos cargando dichos archivos, uno para el año 2001 y otro para el año 2012, utilizando el paquete {readxl} y la función `read_excel()`. 

\

```{r}

ddendvab01 <- read_excel("datasets/ddendvab01.xlsx")
ddendvab12 <- read_excel("datasets/ddendvab12.xlsx")

```

\


Como podemos ver, hemos clasificado la actividad productiva de las regiones en nueve grandes categorías o sectores productivos, donde en este caso la pesca se encuentra dentro de la categoría `agrvab` (agrícultura, caza y silvicultura). El resto de sectores son: `minvab`: minería y actividades extractivas; `manvab`: manufactura; `convab`: construcción; `comvab`: comercio; `tycvab`: transporte y comunicaciones; `ryhvab`: restaurantes y hoteles; `sguvab`: servicios gubernamentales y `otrvab`: otros servicios. Es conocido, tal y cómo quedó reflejado en [este post](https://rquer.netlify.com/treemap_peru/) arriba mencionado, la gran concentración productiva existente en algunas regiones del país. La actividad extractiva, por ejemplo, representa una gran proporción del VAB total en regiones como Cusco, Arequipa, Ancash entre otras, la agricultura resulta especialmente relevante en la región de Amazonas o las actividades de servicios lideran notablemente la economía de la región capitalina, Lima. 

\

```{r}

ddendvab01
ddendvab12


```

\

Antes de empezar a operar indicamos que los nombres de las filas (rownames) son los que se encuentran en la columna con el nombre `name` y, posteriormente, quitamos dicha columna de nuestro dataset dejando únicamente los valores sobre los que vamos a trabajar.

\

```{r, warning= FALSE}

rownames(ddendvab01)<- ddendvab01$Name
rownames(ddendvab01) 
ddendvab01$Name <- NULL
ddendvab01


rownames(ddendvab12)<-ddendvab12$Name
rownames(ddendvab12)
ddendvab12$Name <- NULL
ddendvab12

```

\

Nótese que en nuestro caso particular no necesitamos estandarizar los datos, aunque dependiendo de las características de las observaciones a analizar cabría la posibilidad de que fuera necesario normalizarlos antes de realizar el análisis de conglomerados. 

\

# Medidas de distancia de los conglomerados: Distancia Euclídea

\

Una de las medidas más utilizadas para determinar el grado de similitud o disimilitud entre observaciones es **la distancia euclídea (o distancia euclidiana)**, distancia que suele ser la que R nos muestra por defecto. No obstante téngase en cuenta que existen otro tipo de medidas alternativas para medir la distancia de las similitudes (o diferencias) entre observaciones como puede ser la distancia Manhattan, Canberra, binaria o la distancia en función del coeficiente de correlación de Pearson o de Kendall. [La distancia euclídea](https://www.ecured.cu/Distancia_eucl%C3%ADdea) en un espacio bidimensional, cuya formulación deriva del Teorema de Pitágoras, sería la distancia "ordinaria" entre dos puntos en un plano cartesiano o la longitud del segmento de recta que une dichos puntos. La formulación básica para un espacio de dos dimensiones puede ser fácilmente ajustada, como se observa en el link, para estimar la distancia euclídea entre diversos puntos en un espacio n-dimensional. 
 
\ 

Del paquete {stats} podemos utilizar la función `dist()` para obtener la **matriz de distancias**. Como hemos indicado, la metodología que viene por defecto es la distancia euclídea, aunque podemos indicar otros métodos con el comando `method= " "`. De forma alternativa podemos utilizar la función `get_dist()` del paquete {factoextra}, que básicamente nos devuelve el mismo resultado. No obstante, este paquete incluye la función `fviz_dist()` que nos permite visualizar en un heat map dicha matriz de distancias, donde, por ejemplo, podemos indicar que nos muestre en color rojo las distancias mayores y el azul los valores más pequeños (más similitud). Veamos cómo sería su aplicación para el año 2001 y 2012:

\

## 2001:

```{r, out.width= "100%"}

vab01.dist <- dist(ddendvab01, method="euclidean") # del paquete {stats}
vab01.dist

fviz_dist(vab01.dist, gradient = list(low = "blue", mid = "white", high = "red"))

```

\

## 2012:

```{r, out.width= "100%"}

vab12.dist <- dist(ddendvab12, method="euclidean") 
vab12.dist

fviz_dist(vab12.dist, gradient = list(low = "blue", mid = "white", high = "red"))

```

\

# Método de agrupamiento: 

\

Una vez tenemos estimadas las distancias, según el método escogido, un segundo elemento a considerar es cómo medir las diferencias entre los grupos de observaciones o conglomerados. De nuevo, existen diversas propuestas para llevar a cabo este proceso y, dependiendo del criterio escogido las agrupaciones obtenidas, y el dendrograma resultante, mostrará diferencias significativas. Por tanto, no podemos hablar de una solución óptima, sino que la metodología escogida dependerá del carácter de los datos, del investigador y de su criterio. Los métodos más utilizados son los siguientes:

- **Distancia mínima (máxima similitud) o** ***single linkage***: La distancia según este criterio vendría dada por la mínima distancia entre los distintos componentes. 
- **Distancia máxima (mínima similitud) o** ***complete linkage***: La distancia según este criterio vendría dada por la máxima distancia entre los distintos componentes. 
- **Distancia promedio o** ***average linkage***: La distancia según este criterio vendría dada por el promedio de las distancias de los componentes de un conglomerado con respecto al promedio de las distancias del otro grupo.
- **En base los centroides o** ***centroid linkage***: La distancia según este criterio vendría dada por la mayor semejanza entre los centroides de los clusters.
- **Método Ward (mínima varianza)**: La distancia según este criterio vendría dada por el menor incremento en el valor total de la suma de los cuadrados de las diferencias existentes, dentro de cada conglomerado, de cada observación con respecto al centroide del cluster. 

\

Para evitar ser excesivamente repetitivos en los siguientes apartados vamos a mostrar cómo realizar el proceso siguiendo el procedimiento de agrupación según la distancia promedio (average linkage) y según el método Ward. Podremos de esta forma comprobar las diferencias en los resultados obtenido dependiendo del criterio escogido. 


\

## Average linkage:

## 2001

\

Para llevar a cabo la agrupación de conglomerados jerárquicos utilizamos la función `hclust()` del paquete {stats}. 

\

```{r}

HCvab01<- hclust(vab01.dist, method="average")
HCvab01

```

\

Una vez hemos realizado la agrupación podemos **representar dichos conglomerados en un dendrograma**. Para ello tenemos diversas posibilidades utilizando la función `plot()` del paquete {graphics}, obteniendo dendrogramas que muestran ligeras diferencias, o con otros paquetes de R como {factoextra}:

\

### Opción 1.

\

```{r, out.width="100%"}

plot(HCvab01)

```

\

### Opción 2.

\

```{r, out.width="100%"}

plot(HCvab01, hang= -1, cex=0.6)

```

\

### Opción 3.

\

```{r, out.width="100%"}

DNDvab01<- as.dendrogram(HCvab01) 
DNDvab01
plot(DNDvab01,
     main= "Dendrograma VAB de las regiones peruanas, 2001",
     sub= "Método Average") 

```

\

### Opción 4.

\

```{r, out.width="100%"}

DNDvab01_2<-fviz_dend(DNDvab01, cex=0.5)
DNDvab01_2 

```

\

### Opción 5.

\

```{r, out.width="100%"}

fviz_dend(DNDvab01, cex=0.5, horiz=TRUE) 

```

\

## 2012

\

Para el año 2012 el Análisis de Conglomerados Jerárquico utilizando el método de distancia promedio (*average linkage*) y su correspondiente dendrograma sería el siguiente: 

\

```{r}

HCvab12<- hclust(vab12.dist, method="average") 

```

\


\

```{r, out.width="100%"}

DNDvab12<- as.dendrogram(HCvab12) 
DNDvab12
plot(DNDvab12,
     main= "Dendrograma VAB de las regiones peruanas, 2012",
     sub= "Método Average") 

```

\

## Método de Ward:

Para realizar un dendrograma utilizando otro método de agrupamiento únicamente debemos seleccionar el criterio escogido. la función `hclust()` permite escoger entre: "ward.D", "ward.D2", "single", "complete", "average", "mcquitty", "median" o "centroid". Para realizar el análisis aplicando, por ejemplo, el método Ward indicaremos `method= "ward.D2" en la función `hclust()` (véase: Murtagh, F., & Legendre, P. 2014. Ward’s hierarchical agglomerative clustering method: which algorithms implement Ward’s criterion?. Journal of Classification, 31/3, 274-295)

\

### 2001

\

```{r}

HCvab01b<-hclust(vab01.dist, method="ward.D2") 

```

\

```{r, out.width="100%"}

DNDvab01b<- as.dendrogram(HCvab01b) 
DNDvab01b
plot(DNDvab01b,
     main= "Dendrograma VAB de las regiones peruanas, 2001",
     sub= "Método Ward") 

```

\

### 2012

\

```{r}

HCvab12b<-hclust(vab12.dist, method="ward.D2") 

```

\

```{r, out.width="100%"}

DNDvab12b<- as.dendrogram(HCvab12b) 
DNDvab12b
plot(DNDvab12b,
     main= "Dendrograma VAB de las regiones peruanas, 2012",
     sub= "Método Ward") 

```

\

# Comparación entre dendrogramas

\

Con el paquete {dendextend} podemos visualizar y comparar dendrogramas de conglomerados jerárquicos. La comparación visual se realiza utilizando la función `tanglegram()`, que sitúa los dendrogramas que queremos comparar uno enfrente del otro y conecta sus observaciones mediante líneas. En nuestro ejercicio, de nuevo por motivos de simplicidad, vamos a utilizar únicamente los dendrogramas de 2001 y 2012 estimados con el criterio de agrupamiento de promedios. 

\

## VAB 2001 vs VAB 2012

En primer lugar creamos una lista con los dendrogramas `DNDvab01` y `DNDvab12` que denominaremos `dend_listvab`. 

\

```{r}
#creamos una lista con los dos dendrograms VAB 01 Y 12 (Average)

dend_listvab<- dendlist(DNDvab01,DNDvab12) 
dend_listvab

```

\

A la hora de comparar los dendrogramas podemos escoger entre distintas posibles clasificaciones utilizando la función `untangle()`. Las opciones a escoger son las siguientes: "labels", "ladderize", "random", "step1side", "step2side", "DendSer". Veamos gráficamente la diferencia entre algunas de ellas:

\

### method = "labels"

\

```{r, out.width="100%"}

dendlist(dend_listvab) %>%
  untangle(method = "labels") %>%
  tanglegram(sub= "Method = labels",
             main_left= "VAB 2001",
             main_right = "VAB 2012",
             cex_sub=1)

```

\

### method = "step1side"

\

```{r, out.width="100%"}

dendlist(dend_listvab) %>%
  untangle(method ="step1side") %>%
  tanglegram(sub= "Method = step1side",
             main_left= "VAB 2001",
             main_right = "VAB 2012",
             cex_sub=1)

```

\

### method = "ladderize"

\

```{r, out.width="100%"}

dendlist(dend_listvab) %>%
  untangle(method ="ladderize") %>%
  tanglegram(sub= "Method = ladderize",
             main_left= "VAB 2001",
             main_right = "VAB 2012",
             cex_sub=1)

```

\

### customizado

\

Existen diversas opciones para customizar el tanglegram que se pueden consultar en la [documentación del paquete {tanglegram}](https://www.rdocumentation.org/packages/dendextend/versions/1.13.3/topics/tanglegramV). Adicionalmente, con la función `entanglement()` podemos indicar la fortaleza del entrelazamiento o enredo (*entanglement*) de los dos dendragramas. El *entanglement* corresponde a una medida entre 1 (entrelazamiento/enredo fuerte o completo)  y 0 (no entrelazamiento/enredo). Por consiguiente, un valor más cercano a 0 será indicativo de que entre los dos dendrogramas existe una mayor correspondencia que si el resultado fuera mayor.

\

```{r, out.width="100%"}

tanglegram(DNDvab01,DNDvab12,
           sort=T,
           main_left= "VAB 2001",
           main_right = "VAB 2012",
           common_subtrees_color_lines = FALSE, 
           common_subtrees_color_branches = TRUE,
           sub = paste("entanglement =", round(entanglement(dend_listvab), 2)),
           cex_sub=1,
           fast=TRUE)

```

\

## Average vs. Ward

De forma similar podemos comparar el dendrograma realizado siguiendo el criterio de clasificación según la distancia promedio y dendrograma realizado según el criterio Ward de mínima varianza. El procedimiento sería similar al realizado en el punto previo. 

\

```{r}
#creamos una lista con los dos dendrograms (Average y Ward) para el año 2001

dend_listvabb<- dendlist(DNDvab01,DNDvab01b) 
dend_listvabb

```

\

```{r, out.width="100%"}

tanglegram(DNDvab01,DNDvab01b,
           sort=T,
           main_left= "Average",
           main_right = "Ward",
           highlight_distinct_edges = T, 
           common_subtrees_color_lines = FALSE, 
           common_subtrees_color_branches = TRUE,
           sub = paste("entanglement =", round(entanglement(dend_listvabb), 2)),
           cex_sub=1,
           fast=TRUE)

```

\

# Correlación matrix entre dendogramas

\

Para obtener las **matrices de correlación de los dendrogramas** podemos hacer uso de la función `cor.dendlist()` del paquete {dendextend}. Esta función ofrece la posibilidad de escoger diversos coeficientes de correlación: "cophenetic" (viene establecido por defecto), "baker", "common_nodes" o "FM_index". 

\

## Correlación cofenética (Cophenetic)

Como hemos enunciado, para obtener la matriz de correlación cofenética podemos utilizar la función `cor.dendlist()`. Las matrices de correlación para los conglomerados de 2001 vs. 2012 (average) y para los modelos Average vs. Ward en 2001 serían, por consiguiente, las siguientes:

\

```{r}

cor.dendlist(dend_listvab, method = "cophenetic") #average 2001 vs average 2012
cor.dendlist(dend_listvabb, method= "cophenetic") #average vs ward en 2001

```

\

Los coeficiente de correlación se podrían obtener con la función `cor_cophenetic()`:

\

```{r}

cor_cophenetic(DNDvab01, DNDvab12)
cor_cophenetic(DNDvab01, DNDvab01b)

```

\

## Correlación Baker

\

Para estimar las matrices de correlación de Baker y sus correspondientes coeficientes de correlación seguiríamos un procedimiento similar. 

\

```{r}

cor.dendlist(dend_listvab, method = "baker")
cor.dendlist(dend_listvabb, method = "baker")

```

\

En este caso los coeficientes de correlación se obtendrían con la función `cor_bakers_gamma()`:

\

```{r}

cor_bakers_gamma(DNDvab01, DNDvab12)
cor_bakers_gamma(DNDvab01, DNDvab01b)

```

\

# Grupos de clusters o conglomerados

\ 

El objetivo fundamental del análisis de conglomerados jerárquico consiste en establecer grupos de conglomerados con características similares de acuerdo a algún patrón determinado. Para representar gráficamente dichos conglomerados podemos utilizar la función `fviz_dend()` del paquete {factoextra}, el cual nos permite utilizar el lenguaje tradicional del paquete {ggplot2}. En nuestro caso particular utilizaremos un theme realizado por traffordDataLab, `theme_lab()`, que ya hemos utilizado en post previos y que encontramos muy agradable a la vista. Este theme lo cargamos con el siguiente comando:

\

```{r}

source("https://github.com/traffordDataLab/assets/raw/master/theme/ggplot2/theme_lab.R")

```

\

## Año 2001

Supongamos que para el año 2001 queremos clasificar el grupo de regiones peruanas en **seis clusters** con características similares (en este caso utilizamos el criterio de los promedios que viene por defecto). Para ello indicaremos `k=6`, correspondiente al número de conglomerados, e indicamos el color que queremos utilizar para diferenciarlos gráficamente en nuestro dendrograma. 

\

```{r, out.width="100%"}

fviz_dend(DNDvab01, k = 6, 
          cex = 0.7, 
          k_colors = c("grey40", "grey40", "grey40", "grey40","grey40", "grey40"),
          color_labels_by_k = TRUE, 
          rect = TRUE, 
          rect_border = c("grey30", "grey70","darkgoldenrod1"," darkorange1","firebrick2", "darkmagenta"), 
          rect_fill = TRUE)+
  labs(title = "Dendrograma VAB regional Perú, 2001",
       subtitle = "(K = 6)",
       caption = NULL, 
       x = NULL, 
       y = NULL, 
       fill = NULL) + 
  xlab(NULL)+
  ylab(NULL)+
  theme_lab()+
  theme(panel.grid.major.x = element_blank(), 
        legend.position = "right")

```

\

## Año 2012

Pongamos que para el año 2012 queremos identificar cuatro grandes grupos de conglomerados. Para ello modificamos ligeramente el código anterior y obtenemos el siguiente dendrogama:

\

```{r, out.width="100%"}

fviz_dend(DNDvab12, k = 4, 
          cex = 0.7, 
          k_colors = c("grey40", "grey40","grey40", "grey40"),
          color_labels_by_k = TRUE, 
          rect = TRUE, # Add rectangle around groups
          rect_border = c(" darkorange1","darkgoldenrod1","firebrick2", "darkmagenta"), 
          rect_fill = TRUE)+
  labs(title = "Dendrograma VAB regional Perú, 2012", 
       subtitle = "(K = 4)",
       caption = NULL, 
       x = NULL, 
       y = NULL, 
       fill = NULL) + 
  xlab(NULL)+
  ylab(NULL)+
  theme_lab()+
  theme(panel.grid.major.x = element_blank(), legend.position = "right")

```

\

Además de las arriba expuestas, con el paquete `fviz_dend()` existen otras opciones que pueden resultarnos de interés a la hora de realizar dendrogramas. Veamos algunos ejemplos:

\

### Opción 1. 

\

```{r, out.width= "100%"}

fviz_dend(DNDvab01, 
          k = 6,                 
          cex = 0.5,                
          k_colors = "Set2",
          color_labels_by_k = TRUE,  
          ggtheme = theme_lab())

```

\

### Opción 2. 

\

```{r, out.width="100%"}
fviz_dend(DNDvab01, 
          cex = 0.7, 
          k = 6, 
          k_colors = "jco")

```

\

### Opción 3.

\

```{r, out.width="100%"}

fviz_dend(DNDvab01, 
          k = 6, 
          cex = 0.7, 
          horiz = TRUE,  
          k_colors = "jco", 
          rect = TRUE, 
          rect_border = "jco", 
          rect_fill = TRUE)

```

\

### Opción 4.

\

```{r}

fviz_dend(DNDvab01, 
          cex = 0.8, 
          k = 6, 
          k_colors = "jco", 
          type = "circular")

```

\

### Opción 5.

\

```{r}

fviz_dend(DNDvab01, 
          k = 6, 
          k_colors = "jco",
          type = "phylogenic", 
          repel = TRUE)

```

\

# Tablas con información de los conglomerados

\

Además de representar las agrupaciones de los conglomerados en dendrogramas, resulta de notable interés obtener las características particulares de cada uno de los conglomerados identificados. Presentar esa información en una tabla resulta sencillo siguiendo los pasos realizados a lo largo de este post.

\

## 2001

En primer lugar, como vimos, obtenemos la distancia euclídea, tal y como expusimos al inicio del post. Recordemos que la distancia euclídea es la que viene determinada por defecto al usar la función `dist()`. En primer lugar estimamos las distancias para el año 2001.

\

```{r}

dvab01<-dist(ddendvab01)

```

\

En segundo lugar realizamos las agrupaciones de los conglomerados siguiendo el criterio de la distancia promedio (average), aunque podríamos haber escogido otro criterio de agrupación, tal y como vimos previamente.

\

```{r}

fit.averagevab01<- hclust(dvab01, method="average")

```

\

Supongamos que queremos agrupar las regiones peruanas en 6 conglomerados o clusters. En este sentido vemos que el resultado obtenido agrupa en un primer grupo 16 regiones del país (que se corresponde al dendrograma realizado anteriormente), un segundo conglomerado se conforma de 4 regiones y cuatro conglomerados muestran características diferenciadas que se configuran como únicos elementos de sus respectivos conglomerados. 

\

```{r}

clusters_vab01_ave<- cutree(fit.averagevab01, k=6)
table(clusters_vab01_ave)

```

\

Por último, para ver en una tabla qué características promedio (average) presentan cada uno de los conglomerados, atendiendo a los respectivos sectores productivos, podemos indicar la siguiente orden. En la tabla resultante se observa nítidamente que el gran peso de alguna actividad productiva (Minería en Pasco u Otros Servicios en Huancavelica por ejemplo) explica que algunas regiones configuren un propio conglomerado. 

\

```{r, out.width= "100%"}

tabla_vab01 <- aggregate(as.data.frame(ddendvab01), by=list(cluster=clusters_vab01_ave), median)
tabla_vab01

```

\
 
## 2012

Para el año 2012 el procedimiento sería similar, y únicamente debemos modificar la información referente al año en cuestión.

\

```{r}

dvab12<-dist(ddendvab12)

```

\

```{r}

fit.averagevab12<- hclust(dvab12, method="average")

```

\

```{r}

clusters_vab12_ave<- cutree(fit.averagevab12, k=6)
table(clusters_vab12_ave)

```

\

Durante el periodo 2001-2012 parece haberse producido cierto proceso de homogeneización de las estructuras productivas sectoriales de las regiones peruanas. No obstante, tres regiones (Huancavelica, Pasco y Moquegua) registran todavía ciertas características singulares que hace que cada una de dichas regiones configuren, por si solas, un conglomerado. En 2012, por consiguiente, sigue habiendo una notable concentración productiva en algunas de las regiones que componen el país. 

\

```{r, out.width= "100%"}

tabla_vab12 <- aggregate(as.data.frame(ddendvab12), by=list(cluster=clusters_vab12_ave), median)
tabla_vab12

```

\

