---
title: "¿Cómo formatear números en R?"
author: "Rubén F. Bustillo"
date: 2019-10-24
categories: ["R"]
tags: ["números", "numbers"]

---


```{r setup, include=FALSE}

knitr::opts_chunk$set(collapse = TRUE)

```

**Re**

Este post presenta algunas herramientas que pueden resultar útiles a la hora de dar formato a los números. Utilizaremos datos del post anterior donde se analizaban dinámicas de cambio estructural.   

\

# Dataset

\

Los ejercicios realizados a lo largo de este post, que nos servirán para mostrar la aplicación de las funciones que queremos exponer, se harán sobre el dataset del Valor Agregado Bruto de las Comunidades Autónomas Españolas por sectores productivos utilizado en el post anterior. Utilizaremos, por ejemplo, los datos relativos al año 1980, que multiplicaremos por 1000 para tener el valor completo (nótese que el VAB está expresado en valores constantes y en miles de euros)

\

```{r, warning=FALSE, message=FALSE}

library(readxl)
library(tidyverse)
library(stringr)

# cargamos el archivo excel

ce_vab <- read_excel("datasets/cambioestructural.xlsx", 
    sheet = "vab")

head(ce_vab)

# seleccionamos las columnas: CCAA, Sector y 1980. Multip

year_1980 <- ce_vab %>%
  mutate(vab_1980 = `1980` * 1000) %>%
  select(CCAA, Sector, vab_1980) 

head(year_1980) 

```

\ 

# función format()

\

La función `format()` nos permite modificar los números en el formato que consideremos más conveniente y adecuado en nuestro análisis. Ante un número de considerable magnitud puede interesarnos anotar la cantidad en forma científica. Podemos configurar el formato científico de la siguiente forma:

\

```{r}

a <- format(year_1980$vab_1980, digits = 2)

head(a)

a2 <- format(year_1980$vab_1980, digits = 4)

head(a2)

b <- format(year_1980$vab_1980, scientific = F)

head(b)


```

\

Puede que nos sea útil utilizar **separadores de miles** en los números que estemos utilizando. En este caso tenemos varias opciones que podemos utilizar:

\

```{r}

# Separador mediante un espacio en blanco:

year_1980$vab_1980_espacio <- format(year_1980$vab_1980, big.mark = " ")

year_1980 %>%
  select(CCAA, Sector, vab_1980_espacio)


# Separador mediante uso de comas:

year_1980$vab_1980_comas <- format(year_1980$vab_1980, big.mark = ",")

year_1980 %>%
  select(CCAA, Sector, vab_1980_comas)


# Separador mediante uso de puntos:

year_1980$vab_1980_puntos <- format(year_1980$vab_1980, big.mark = ".")

year_1980 %>%
  select(CCAA, Sector, vab_1980_puntos)

```

\

Podemos también **ordenar los valores numéricos y alinearlos** a la derecha (default) o a la izquierda con la función `trim = TRUE`. 

\

```{r}

Andalucia_1980 <- ce_vab %>%
  filter( CCAA == "Andalucía") %>%
  mutate(vab_1980 = `1980` * 1000) %>%
  select(CCAA, Nombre, vab_1980) 

head(Andalucia_1980, n = 15)


Andalucia_1980$vab_1980 <- format(Andalucia_1980$vab_1980, big.mark= ".", trim = TRUE)
head(Andalucia_1980, n = 15)

Andalucia_1980$vab_1980 <- format(Andalucia_1980$vab_1980, big.mark= ".", justify= "left")
head(Andalucia_1980, n = 15)

```

\

Existen otras formas que nos pueden servir para ordenar y presentar de forma conveniente nuestros datos. Por ejemplo, combinando la función `writeLines()` y la función `paste()` podemos organizar/alinear los datos de nuestras columnas de la siguiente forma:

\

```{r}

sectores <- format(Andalucia_1980$Nombre, justify = "right")
sectores

valores_vab_1980 <- format(Andalucia_1980$vab_1980, big.mark= ".")
valores_vab_1980

writeLines(sectores)
writeLines(valores_vab_1980)

columnas <- paste(sectores, valores_vab_1980, sep = " ")
writeLines(columnas)

```


\

# función formatC()

\

Otra forma de formatear los datos es con la función `formatC()`. Para examinar su utilidad creamos un nuevo dataset, esta vez con los datos del VAB de 2011. 

\

```{r}

year_2011 <-  ce_vab %>%
  mutate(vab_2011 = `2011` * 1000) %>%
  select(CCAA, Nombre, vab_2011)
  
head(year_2011)

```

\

En primer lugar podemos establecer el **formato fixed** mediante el comando `format = "f"`. En

\

```{r, warning=FALSE, message=FALSE}

# El formato fixed lo establecemos de la siguiente forma:

year_2011$vab_2011_fixed <- formatC(year_2011$vab_2011, format= "f")

year_2011 %>%
  select(CCAA, Nombre, vab_2011_fixed)


# Añadimos solo un dígito con digits = 1 (podemos añadir más digitos según conveniencia)

year_2011$vab_2011_fixed_b <- formatC(year_2011$vab_2011, format= "f",digits= 1)

year_2011 %>%
  select(CCAA, Nombre, vab_2011_fixed_b)


# Al igual que hemos hecho previamente podemos separar los miles 

year_2011$vab_2011_fixed_c <- formatC(year_2011$vab_2011, format= "f",digits= 1, big.mark = ".") 

year_2011 %>%
  select(CCAA, Nombre, vab_2011_fixed_c)

```

\

Con la función `formatC()` establecemos el **formato científico** con el comando `format= "e" de la siguiente forma:

\

```{r, warning=FALSE, message=FALSE}

year_2011$vab_2011_e <- formatC(year_2011$vab_2011, digits = 1, format= "e")

year_2011 %>%
  select(CCAA, Nombre, vab_2011_e)

year_2011$vab_2011_e_b <- formatC(year_2011$vab_2011, digits = 3, format= "e")

year_2011 %>%
  select(CCAA, Nombre, vab_2011_e_b)

```

\

Por último, el **formato "g"** que se obtiene al especificar `format = "g"` utiliza el formato fixed o el formato científico dependiendo de cuál de ellos ocupa menos espacio. 

\

```{r, warning=FALSE, message=FALSE}

year_2011$vab_2011_g <- formatC(year_2011$vab_2011, digits = 1, format= "g")

year_2011 %>%
  select(CCAA, Nombre, vab_2011_g)

year_2011$vab_2011_g_b <- formatC(year_2011$vab_2011, digits = 9, format= "g")

year_2011 %>%
  select(CCAA, Nombre, vab_2011_g_b)

```

\

# Cómo incluir elementos como % o +/-  

\

En primer lugar vamos a seleccionar únicamente los datos del sector "Otros Servicios (OS)", calculamos el total del VAB de este sector en el país y calculamos el porcentaje que corresponde a cada una de las Comunidades Autónomas. 

\

```{r}

porcentaje_2011 <- ce_vab %>%
  filter( Nombre == "OS") %>%
  mutate(suma = sum(`2011`) ) %>%
  mutate(porcentaje = `2011` / sum(`2011`)) %>%
  select(CCAA, Nombre, `2011`, suma, porcentaje)

#paste("$", year_1980$vab_1980_f, sep = " ")

```

\

Para indicar el **porcentaje que corresponde a cada Comunidad Autónoma** puede resultarnos conveniente, según el momento o preferencias, hacerlo a través de alguna de las siguientes formas:

\

```{r}

# 1. Indicamos el resultado de la división entre el VAB regional y el VAB total en Otros Servicios. 

porcentaje_2011$porcentaje <- formatC(porcentaje_2011$porcentaje, format = "f", digits=4)
head(porcentaje_2011, n=20)



# 2. Multiplicamos la columna obtenida en el punto #1 por 100:

porcentaje_2011 <- porcentaje_2011 %>%
  mutate(porcentaje_b = as.numeric(porcentaje) * 100) 
head(porcentaje_2011, n=20)


# 3. Añadimos el signo % sobre el valor obtenido en el punto #2:

porcentaje_2011$porcentaje_c <- paste(porcentaje_2011$porcentaje_b, "%", sep = "")
porcentaje_2011 %>%
select(CCAA, Nombre, porcentaje, porcentaje_b, porcentaje_c)



# 4. Puede que nos resulte adecuado añadir el signo + / -

porcentaje_2011$porcentaje_d <- formatC(porcentaje_2011$porcentaje_b, digits=3, flag= "+")
porcentaje_2011 %>%
select(CCAA, Nombre, porcentaje, porcentaje_c, porcentaje_d)
```
