---
title: "Mapas en R usando coordenadas geográficas"
author: "Rubén F. Bustillo"
date: 2019-10-17
categories: ["R"]
tags: ["maps", "mapdata", "gganimate"]

---


```{r setup, include=FALSE}

knitr::opts_chunk$set(collapse = TRUE)

```

**Res**

El objetivo de este post es exponer una posible forma de realizar mapas en R visualizando un conjunto de observaciones cuando tenemos información de las coordenadas de los elementos a representar. 

\


# Creación de Mapas utilizando paquetes de R

\

Para generar mapas en R podemos importar archivos tipo shapefile (SHP) donde se almacena la ubicación geométrica y diversa información de atributos de entidades geográficas. En otro post expondré como trabajar con dichos archivos, cómo importar archivos shapefile y cómo trabajar con ellos. No obstante, existen también diversos paquetes que podemos utilizar para realizar mapas en R y sobre ellos trabajaremos en este post. Por ejemplo, utilizando el paquetes `mapdata` con `ggplot2()` podemos generar un mapa del mundo estableciendo la siguiente orden:

\

```{r, message = FALSE, warning = FALSE, out.width = "60%", fig.align='center'}

library(mapdata)
library(ggplot2)
library(maps)

# Guardamos la información en un nuevo dataframe llamado mapa_mundo

mapa_mundo <- map_data("world")


# Para visualizar el mapa utilizamos geom_polygon() 

library(tidyverse)

mapa_mundo %>%
  ggplot() +
  geom_polygon(aes( x= long, y = lat, group = group),
               fill = "black",
               color = "white")

```

\

Además, el mapa anterior podemos **customizarlo** a nuestro gusto utilizando las operaciones clásicas del paquete `ggplot2()`.   

\

```{r, message = FALSE, warning = FALSE, out.width = "60%", fig.align = 'center'}

mapa_mundo %>%
  ggplot() +
  geom_polygon(aes( x= long, y = lat, group = group),
               fill = "grey80",
               color = "white") +
  theme_minimal() +
  theme(
    axis.line = element_blank(),
    axis.text = element_blank(),
    axis.title = element_blank(),
    axis.ticks = element_blank(),
    panel.background = element_rect(colour= "black", size= 1)) +
  ggtitle( "Mapa Mundi") 

```

\

Asimismo, podemos generar **mapas regionales** indicando las coordenadas. Para realizar un mapa de España peninsular y Baleares, Portugal, sur de Francia y norte de Africa podemos indicar las siguientes coordenadas:

\

```{r, message = FALSE, warning = FALSE, out.width = "60%", fig.align = 'center'}

mapa_mundo %>%
  ggplot() +
  geom_polygon(aes( x= long, y = lat, group = group),
               fill = "grey80",
               color = "white") +
  theme_minimal() +
  theme(
    axis.line = element_blank(),
    axis.text = element_blank(),
    axis.title = element_blank(),
    axis.ticks = element_blank(),
    panel.background = element_rect(colour= "black", size= 1)) +
  ggtitle( "Mapa de la Península Ibérica") +
  coord_fixed (xlim= c(-12,5),
              ylim= c(35,45),
              ratio = 1.3)

```

\

De forma similar podemos representar en un mapa, por ejemplo, la región de América del Sur y zonas colidantes indicando las coordenadas adecuadas:

\

```{r, message = FALSE, warning = FALSE, out.width = "80%", fig.align = 'center'}

mapa_mundo %>%
  ggplot() +
  geom_polygon(aes( x= long, y = lat, group = group),
               fill = "grey80",
               color = "white") +
  theme_minimal() +
  theme(
    axis.line = element_blank(),
    axis.text = element_blank(),
    axis.title = element_blank(),
    axis.ticks = element_blank(),
    panel.background = element_rect(colour= "black", size= 1)) +
  ggtitle( "Mapa de América del Sur") +
  coord_fixed (xlim= c(-100,-25),
              ylim= c(-60,20),
              ratio = 1.2)

```

\

Existe también un *theme*, usando la función `theme_map()` del paquete `ggthemes`, diseñado para representar mapas visualmente bastante agradables. 

\

```{r, message = FALSE, warning = FALSE, out.width = "60%", fig.align = 'center'}

library(ggthemes)

ggplot() +
  borders("world", colour = "white", fill = "brown") +
  theme_map()


```

\

# Visualización de mapas utilizando coordenadas geográficas

\

Para realizar este apartado vamos a utilizar el dataframe [meteorites](https://github.com/rfordatascience/tidytuesday/tree/master/data/2019/2019-06-11) del proyecto [tidytuesday](https://github.com/rfordatascience/tidytuesday). Este dataset, que se ha construido con datos de la Meteoritical Society de la NASA, incluye los meteoritos que han caído en la tierra y los que se han encontrado así como información de los mismos (nombre, id, tipo, class, masa, año encontrado, latitud, longitud y geolocalización). 

\

En primer lugar descargamos el archivo .csv directamente del github de tidytuesday de la siguiente forma:

\

```{r}

meteoritos <- readr::read_csv("https://raw.githubusercontent.com/rfordatascience/tidytuesday/master/data/2019/2019-06-11/meteorites.csv")

# Quitamos los elementos que faltan (na´s) para la representación gráfica

meteoritos_mapa <- meteoritos %>%
  drop_na()

```

\ 

En primer lugar vamos a representar **todos los meteoritos en el mapa del mundo**, tanto los que se han detectado al caer (fell) como los encontrados (found). Para ello utilizaremos el `theme_map()` visto en el punto anterior y añadiremos un `geom_point()` con información de los meteoritos. 

\

```{r, message = FALSE, warning = FALSE, out.width = "80%", fig.align = 'center'}

options(scipen = 999) # para evitar la anotación científica 

# Graficamos indicando 

mapa_mundo %>%
  ggplot() +
  geom_polygon(aes( x= long, y = lat, group = group),
               fill = "grey80",
               color = "white") +
  geom_point(data= meteoritos_mapa, 
             aes(x=long, y = lat, size = mass/1000), 
             stroke = F) +
  scale_size_continuous(name = "Kg") +
  ggtitle( "Meteoritos") +
  theme_map()

```

\ 

Existe como vemos una gran diferencia de tamaño entre los meteoritos incluidos en el dataframe. Veamos, por curiosidad, cuales son los meteoritos de más de 30mil kilos:

\

```{r}

meteoritos %>%
  select(name, year, mass, fall) %>%
  filter( mass > 30000000) %>%
  arrange(desc(mass))

```

\

Hoba, Cape York y Campo del Cielo, meteoritos encontrados en Namibia, Groenlandia y Argentina respectivamente, son los meteoritos de mayor masa. Se puede ver una foto de ellos en el siguiente [enlace](https://en.wikipedia.org/wiki/List_of_largest_meteorites_on_Earth).

\

Para **diferenciar los meteoritos caidos (fell) y los encontrados (found)** podemos asociar a cada uno de ellos un color de la siguiente forma:

\

```{r, message = FALSE, warning = FALSE, out.width = "80%", fig.align = 'center'}

mapa_mundo %>%
  ggplot() +
  geom_polygon(aes( x= long, y = lat, group = group),
               fill = "grey80",
               color = "white") +
  geom_point(data= meteoritos_mapa, 
             aes(x=long, y = lat, size = mass/1000, color = fall), 
             stroke = F) +
  scale_color_manual(values = c( "black", "orange"), name = " ") + 
  scale_size_continuous(name = "Kg") +
  ggtitle( "Meteoritos caídos y encontrados") +
  theme_map()

```

\

Para visualizar los **meteoritos en una región determinada** del globo debemos indicar las coordenadas tal y como se expuso previamente. Pongamos por ejemplo que nos interesa visualizar los **meteoritos caídos (fell) en Europa**, para ello podemos indicar los siguientes comandos:

\

```{r, message = FALSE, warning = FALSE, out.width = "70%", fig.align = 'center'}

# seleccionamos los meteoritos que nos interesa graficar

meteoritos_Europa <- meteoritos %>%
  filter(fall == "Fell") %>%
  drop_na() %>%
  filter(between(long, -12, 25),
         between(lat, 35, 65)) %>%
  arrange(mass)


# graficamos en un mapa de Europa (y escogemos un fondo oscuro)

mapa_mundo %>%
  ggplot() + 
  geom_polygon(aes(x=long, y=lat, group=group),
               fill= "grey30", color="white") +
  geom_point(data=meteoritos_Europa, aes(x=long, 
                                         y=lat, 
                                         size= mass/1000, 
                                         color= mass/1000), stroke=F) +
  coord_fixed(xlim= c(-12,25),
              ylim= c(35,65),
              ratio= 1.3)+
  ggtitle("Caída de meteoritos en Europa") +
  scale_size_continuous(name = "kg") +
  scale_color_gradient(low= "orange", high= "brown", name= "Kg") +
  guides(color= guide_legend()) +
  theme_classic() +
  theme(
    axis.line = element_blank(),
    axis.text = element_blank(),
    axis.title = element_blank(),
    axis.ticks = element_blank(),
    panel.background = element_rect(colour= "grey30", size= 1, fill= NA)
  ) 

```

\


