---
title: "Mapas en R usando coordenadas"
author: "Rubén F. Bustillo"
date: 2019-10-17
categories: ["R"]
tags: ["dplyr", "tidyverse"]

---


```{r setup, include=FALSE}
knitr::opts_chunk$set(collapse = TRUE)
```

**Res**

El objetivo de este post es exponer una posible forma de realizar mapas en R visualizando un conjunto de observaciones cuando tenemos información de las coordenadas de los elementos a representar. 

\


# Mapa Base

\

Existen diversas formas para realizar mapas en R. Para realizar el mapa base, que nos servirá de fondo sobre donde plasmar nuestras observaciones podríamos también utilizar distintas herramientas. 

\

Una forma de realizar mapas en R es utilizando el paquete `mapdata`. Para realizar un mapa del mundo podemos indicar la siguiente orden:

\

```{r, message = FALSE, warning = FALSE, out.width = "80%", fig.align='center'}

library(mapdata)
library(ggplot2)

# Guardamos la información en un nuevo dataframe llamado mapa_mundo

mapa_mundo <- map_data("world")


# Para visualizar el mapa utilizamos geom_polygon() 

library(tidyverse)

mapa_mundo %>%
  ggplot() +
  geom_polygon(aes( x= long, y = lat, group = group),
               fill = "grey80",
               color = "white")

```

\

```{r, , message = FALSE, warning = FALSE, out.width = "80%", fig.align='center'}

mapa_mundo %>%
  ggplot() +
  geom_polygon(aes( x= long, y = lat, group = group),
               fill = "grey80",
               color = "white") +
  theme_minimal() +
  theme(
    axis.line = element_blank(),
    axis.text = element_blank(),
    axis.title = element_blank(),
    axis.ticks = element_blank(),
    panel.background = element_rect(colour= "black", size= 1))

```

