---
title: "OpenStreetMaps en R con {osmdata}"
author: "Rubén F. Bustillo"
date: 2019-12-17
categories: ["R"]
tags: ["Openstreetmaps", "osmdata", "maps"]

---


```{r setup, include=FALSE}

knitr::opts_chunk$set(collapse = TRUE)

```

**Re**

El presente post tiene como objetivo introducir el paquete {osmdata}, mediante el cual podemos descargar e importar información de la base de datos del proyecto colaborativo Open Street Map (OSM) 

\

# Introducción

\

**OpenStreetMap (OSM)** es un [proyecto colaborativo](https://www.openstreetmap.org/about) formado por un gran número de personas que comparten, añaden y mantienen información que permite generar una gran base de datos mediante la cual es posible realizar mapas editables y libres. La información compilada proveniente de dichas contribuciones se distribuye bajo licencia abierta (ODbL según sus siglas en inglés).

\

Por su parte, el paquete {osmdata} permite descargar e importar información de OpenStreetMap como objetos sp o sf. Este paquete, y la enorme información que contiene la base de datos OMS, nos permite realizar un número ilimitado de mapas.

\

# El paquete {omsdata}

\

En primer lugar cargamos el paquete {omstada}. Cargamos también el paquete {tidyverse} cuya sintaxis resulta muy útil al trabajar en el entorno de R.

\

```{r, warning=FALSE, message=FALSE}

library(osmdata)
library(tidyverse)

```

\

Para una **descripción** en mayor detalle de la información presente en la base de datos de OpenStreetMap conviene echar un vistazo a este [enlace](https://wiki.openstreetmap.org/wiki/Map_Features). Alternativamente podemos identificar las categorías disponibles indicando el siguiente comando:

\

```{r}

available_features()

```

\

La lista muestra tanto las *primary features* (características primarias), así como las *propiedades adicionales* (aditional properties). (Véase de nuevo el [link](https://wiki.openstreetmap.org/wiki/Map_Features#Tags_for_individual_houses) previamente mencionado para una mayor información sobre qué elementos incluye cada categoría)

En cada categoría (primarias o adicional) encontramos unos conceptos clave (key), que se corresponden a los mostrados en la lista previa, y unos valores (tags). Para identificar los *tags* de, por ejemplo, los conceptos clave (key) de "shop", "railway" o "highway" podemos especificar los siguientes comandos:

\

```{r}

shop_tags <- available_tags("shop")
head(shop_tags)

```

\

```{r}

available_tags("railway")

```

\


```{r}

available_tags("highway")

```

\

Las operaciones y los elementos y características mostrados nos resultarán de gran utilidad a la hora de representar en los mapas distintos elementos. **Veamos algunos ejemplos**.

\

# Mapa de Zaragoza

\

Para el primer ejemplo práctico vamos a utilizar datos referentes a mi ciudad, Zaragoza. Representaremos diferentes elementos:

\

## Carreteras

Pongamos que nos interesa representar gráficamente la **red de carreteras de Zaragoza**. En este caso identificaremos *highway* como key y seleccionaremos un conjunto de valores obtenidos previamente:

\

```{r}

carreteras <- getbb("Zaragoza Spain")%>%
  opq()%>%
  add_osm_feature(key = "highway", 
                  value = c("road", "motorway", "primary", 
                            "secondary", "tertiary")) %>%
  osmdata_sf()


carreteras

```

\

Una vez hemos indicado los elementos que nos interesa representar en el mapa, en nuestro caso carreteras, procedemos a graficar utilizando {ggplot2}.

\

```{r, out.width="100%"}

ggplot() +
  geom_sf(data = carreteras$osm_lines,
          inherit.aes = FALSE,
          color = "darkgrey",
          size = .4,
          alpha = .8)+
  labs(title = "Zaragoza",
       subtitle = "Red de carreteras")

```

\

El gráfico anterior utiliza las coordenadas obtenidas mediante la función `getbb()`. De esta forma las coordenadas utilizadas al realizar el mapa anterior han sido las siguientes:

\

```{r}

getbb("Zaragoza Spain")

```

\

No obstante **podemos modificar fácilmente dichas coordenadas geográficas**. Supongamos, por ejemplo, que nos interesa realizar un mapa de las carreteras de la ciudad de Zaragoza y, a lo sumo, de su perímetro cercano. Una posibilidad sería indicar las coordinadas deseadas con `coord_sf` de la siguiente forma:

\

```{r, out.width="100%"}

ggplot() +
  geom_sf(data = carreteras$osm_lines,
          inherit.aes = FALSE,
          color = "darkgrey",
          size = .4,
          alpha = .8)+
  coord_sf(xlim = c(-0.98, -0.8), 
           ylim = c(41.6, 41.7),
           expand = FALSE) +
  theme_void() +
  labs(title = "Zaragoza",
       subtitle = "Red de carreteras")

```

\

Alternativamente podemos indicar las coordenadas geográficas de nuestro mapa de la siguiente forma:

\

```{r}

min <- c(-0.95, 41.6)
max <- c(-0.8, 41.7)
zgz_df <- as.matrix(data.frame(min, max))
row.names(zgz_df) <- c("x","y")

```

\

```{r}

carreteras_B <- zgz_df%>%
  opq()%>%
  add_osm_feature(key = "highway", 
                  value = c("road", "motorway", "primary", 
                            "secondary", "tertiary")) %>%
  osmdata_sf()

carreteras_B

```

\

El mapa resultante será, evidentemente, similar al obtenido previamente.

\

```{r, out.width="100%"}

ggplot() +
  geom_sf(data = carreteras_B$osm_lines,
          inherit.aes = FALSE,
          color = "darkgrey",
          size = .4,
          alpha = .8) +
  theme_void() +
  labs(title = "Zaragoza",
       subtitle = "Red de carreteras")

```

## Calles

Me resulta difícil identificar mi ciudad observando únicamente su red de carreteras. Por ello vamos a representar en el mapa las calles que conforman la ciudad. Para ello utilizaremos algunas de la subcategorías de las mostradas previamente dentro de la categoría "highway". 

\

```{r}

calles <- getbb("Zaragoza Spain")%>%
  opq()%>%
  add_osm_feature(key = "highway", 
                  value = c("residential", "living_street",
                            "unclassified",
                            "service", "footway")) %>%
  osmdata_sf()


```

\

```{r, out.width="100%"}

ggplot() +
  geom_sf(data = calles$osm_lines,
          inherit.aes = FALSE,
          color = "darkgrey",
          size = .3,
          alpha = .8)+
  coord_sf(xlim = c(-0.98, -0.8), 
           ylim = c(41.6, 41.7),
           expand = FALSE) +
  theme_void() +
  labs(title = "Zaragoza")


```

\

Esto ya me resulta más familiar. Representemos ahora, en el mismo mapa, las calles y la red de carreteras del mapa anterior.

\

```{r, out.width="100%"}

ggplot() +
  geom_sf(data = calles$osm_lines,
          inherit.aes = FALSE,
          color = "darkgrey",
          size = .2,
          alpha = .8)+
  geom_sf(data = carreteras$osm_lines,
          inherit.aes = FALSE,
          color = "black",
          size = .2,
          alpha = .8)+
  coord_sf(xlim = c(-0.98, -0.8), 
           ylim = c(41.6, 41.7),
           expand = FALSE) +
  theme_void() +
  labs(title = "Zaragoza")


```

\

## Ríos

Zaragoza, sin Ebro, no es Zaragoza. Veámos cómo hacer para representar los ríos y, ya puestos, los canales.

\

```{r}
rios <- getbb("Zaragoza Spain")%>%
  opq()%>%
  add_osm_feature(key = "waterway", 
                  value = c("river", "canal")) %>%
  osmdata_sf()
  
```

\

Graficamos los ríos (Ebro, Huerva y Gállego) y los diversos canales que fluyen en la ciudad:

\

```{r, out.width="100%"}

ggplot() +
  geom_sf(data = calles$osm_lines,
          inherit.aes = FALSE,
          color = "darkgrey",
          size = .2,
          alpha = .8)+
  geom_sf(data = carreteras$osm_lines,
          inherit.aes = FALSE,
          color = "black",
          size = .2,
          alpha = .8)+
  geom_sf(data = rios$osm_lines,
          inherit.aes = FALSE,
          color = "#7fc0ff",
          size = .8,
          alpha = .8) +
  coord_sf(xlim = c(-0.98, -0.8), 
           ylim = c(41.6, 41.7),
           expand = FALSE) +
  theme_void() +
  labs(title = "Zaragoza")

```

\

Es posible realizar **modificaciones de algún elemento visual sobre el mapa previo**. Pongamos, por ejemplo, que nos atrae más un fondo oscuro para nuestro mapa y queremos representar las calles de un color más vistoso o llamativo. Una posibilidad sería realizar las siguientes operaciones:

\

```{r, out.width="100%"}

ggplot() +
  geom_sf(data = calles$osm_lines,
          inherit.aes = FALSE,
          color = "orange",
          size = .1,
          alpha = .8)+
  geom_sf(data = carreteras$osm_lines,
          inherit.aes = FALSE,
          color = "grey40",
          size = .2,
          alpha = .8)+
  geom_sf(data = rios$osm_lines,
          inherit.aes = FALSE,
          color = "white",
          size = .5,
          alpha = .8) +
  coord_sf(xlim = c(-0.98, -0.8), 
           ylim = c(41.6, 41.7),
           expand = FALSE) +
  theme_void() +
  labs(title = "Zaragoza",
       subtitle = " ") +
  theme(plot.background = element_rect(fill = "black"),
        plot.title = element_text(colour = "white"))
 
```

\

## Carriles bici

Zaragoza es una de las ciudades donde el uso de la bicicleta se ha extendido notablemente en los últimos años, tal y como asegura este [barómetro de la OCU](https://www.ocu.org/coches/bicicletas/noticias/bici-en-la-ciudad) realizado hace unos años. Tengo curiosidad por comprobar la **red de carriles bici** existente en la ciudad.

\

```{r}

bici <- getbb("Zaragoza Spain")%>%
  opq()%>%
  add_osm_feature(key = "highway", 
                  value = c("cycleway")) %>%
  osmdata_sf()

```

\

```{r, out.width="100%"}

ggplot() +
 geom_sf(data = calles$osm_lines,
          inherit.aes = FALSE,
          color = "grey30",
          size = .4,
          alpha = .8) +
  geom_sf(data = carreteras$osm_lines,
          inherit.aes = FALSE,
          color = "grey30",
          size = .1,
          alpha = .8) +
  geom_sf(data = bici$osm_lines,
          inherit.aes = FALSE,
          color = "springgreen",
          size = .4,
          alpha = .6) +
  geom_sf(data = rios$osm_lines,
          inherit.aes = FALSE,
          color = "lightblue",
          size = .2,
          alpha = .5) +
  coord_sf(xlim = c(-0.98, -0.8), 
           ylim = c(41.6, 41.7),
           expand = FALSE) +
  theme_void() +
  labs(title = "Zaragoza",
       subtitle = "Carriles bici") +
  theme(plot.background = element_rect(fill = "black"),
        plot.title = element_text(colour = "white"),
        plot.subtitle= element_text(colour = "white"))
 
```

\

No está mal. Resulta patente que Zaragoza ha apostado por la movilidad sostenible en los últimos años. 

\

## Localización de elementos en el mapa

Además de elementos fijos (calles, carriles bici, etc.), OpenStreetMaps nos permite localizar, en un mapa, un gran número de elementos de características diversas. Pongamos por ejemplo que nos interesa identificar y localizar en el mapa de Zaragoza las diferentes **sucursales del Banco Santander**. 

\

```{r}

santander <- getbb("Zaragoza Spain")%>%
  opq()%>%
  add_osm_feature("name","Santander")%>%
  add_osm_feature("amenity","bank") %>%
  osmdata_sf()
santander

```

\

```{r, out.width="100%"}

ggplot() +
 geom_sf(data = calles$osm_lines,
          inherit.aes = FALSE,
          color = "grey30",
          size = .4,
          alpha = .8) +
  geom_sf(data = carreteras$osm_lines,
          inherit.aes = FALSE,
          color = "grey30",
          size = .1,
          alpha = .8) +
  geom_sf(data = santander$osm_points,
          colour="red",
          fill="red",
          alpha=.6,
          size=2,
          shape=21) +
  geom_sf(data = rios$osm_lines,
          inherit.aes = FALSE,
          color = "lightblue",
          size = .2,
          alpha = .5) +
  coord_sf(xlim = c(-0.98, -0.8), 
           ylim = c(41.6, 41.7),
           expand = FALSE) +
  theme_void() +
  labs(title = "Zaragoza",
       subtitle = "Sucursales del Banco Santander") +
  theme(plot.background = element_rect(fill = "black"),
        plot.title = element_text(colour = "white"),
        plot.subtitle= element_text(colour = "white"))
 
```

\

O puede que nos interese identificar donde se encuentran los distintos **estancos** en la ciudad:

\

```{r}

estancos <- getbb("Zaragoza Spain")%>%
  opq()%>%
  add_osm_feature(key = "shop", 
                  value = "tobacco") %>%
  osmdata_sf()
estancos

```

\

```{r, out.width="100%"}

ggplot() +
 geom_sf(data = calles$osm_lines,
          inherit.aes = FALSE,
          color = "grey30",
          size = .4,
          alpha = .8) +
  geom_sf(data = carreteras$osm_lines,
          inherit.aes = FALSE,
          color = "grey30",
          size = .1,
          alpha = .8) +
  geom_sf(data = estancos$osm_points,
          colour="red",
          fill="red",
          alpha=.6,
          size=2,
          shape=21) +
  geom_sf(data = rios$osm_lines,
          inherit.aes = FALSE,
          color = "lightblue",
          size = .2,
          alpha = .5) +
  coord_sf(xlim = c(-0.98, -0.8), 
           ylim = c(41.6, 41.7),
           expand = FALSE) +
  theme_void() +
  labs(title = "Zaragoza",
       subtitle = "Estancos") +
  theme(plot.background = element_rect(fill = "black"),
        plot.title = element_text(colour = "white"),
        plot.subtitle= element_text(colour = "white"))
 
```

\

Como no soy usuario habitual de este tipo de establecimientos no sabría decir si la lista de estancos de Zaragoza disponible en OpenStreetMaps se encuentra actualizada o no.

\


