---
title: "SQL en R con el paquete sqldf (parte I)"
author: "Rubén F. Bustillo"
date: 2019-12-03
categories: ["R"]
tags: ["SQL", "sqldf"]

---


```{r setup, include=FALSE}

knitr::opts_chunk$set(collapse = TRUE)

```

**Re**

En el presente post se abordará la función `sqldf( )` única función del paquete {sqldf}, mediante la cual es posible utilizar las formulaciones y la sintaxis convencional de SQL en el entorno de R. 

\

# Paquetes

\

El paquete {sqldf} consiste en una función `sqldf()`. Dicha función se acompaña con el comando SELECT de SQL seguido de la sintaxis tradicional de SQL (Structured Query Language). Esta función nos permite trabajar con las formulaciones de SQL sobre dataframes del entorno de R. En este post realizaremos algunos ejercicios para explicar su funcionalidad aplicando la función `sqldf()` sobre un par de dataframes con el objetivo de responder a una serie de preguntas sobre los mismos.  

\

En primer lugar descargamos el paquete {sqldf} y el paquete {tidyverse} que nos servirá para comparar la sintaxis de SQL con la sintaxis tradicional de {dplyr}. En [este post anterior](https://rquer.netlify.com/babynames/) se expone en mayor profundidad las principales funcionalidades del paquete {tidyverse}.

\

```{r, warning=FALSE, message=FALSE}

library(sqldf)
library(tidyverse)
library(Hmisc)

``` 

\

# Datasets

\

En este ejercicio vamos a utilizar algunos datasets obtenidos del [proyecto tidytuesday](https://github.com/rfordatascience/tidytuesday), un proyecto semanal creado para la compartir conocimientos con la comunidad R4DS (R for data science). Utilizaremos el dataset `Roman Emperors`, dataset compilado con data obtenida de [Wikipedia](https://en.wikipedia.org/wiki/List_of_Roman_emperors) por [Georgios Karamanis](https://twitter.com/geokaramanis), donde encontraremos diversa información sobre los [emperadores romanos](https://github.com/rfordatascience/tidytuesday/tree/master/data/2019/2019-08-13) (nombre, fecha de nacimiento, causa de la muerte, dinastía, etc.). En segundo lugar utilizaremos el dataset [Student Loan Payments](https://github.com/rfordatascience/tidytuesday/tree/master/data/2019/2019-11-26), con datos obtenidos por [Alex Albright](https://twitter.com/AllbriteAllday) del [Departamento de Educación de Estados Unidos](https://studentaid.ed.gov/sa/about/data-center/student/default). Este dataset provee diversa información sobre los préstamos de estudios concedidos a los estudiantes de EEUU (agencia, año, cantidad total amortizada, pagos voluntarios, etc.).  No obstante, nótese que el objetivo del post no es profundizar en los datasets seleccionados sino que los utilizaremos como excusa para ejemplificar la funcionalidad del paquete {sqldf}.   

\

```{r, message=FALSE, warning=FALSE}

emperors <- readr::read_csv("https://raw.githubusercontent.com/rfordatascience/tidytuesday/master/data/2019/2019-08-13/emperors.csv")

loans <- readr::read_csv("https://raw.githubusercontent.com/rfordatascience/tidytuesday/master/data/2019/2019-11-26/loans.csv")


```

\

# Examinando los datasets 

\

**En R** podemos echar un vistazo a las **particularidades de nuestros datasets** con la función `glimpse()`.

\

```{r, message=FALSE, warning=FALSE}

glimpse(emperors)
glimpse(loans)

```

\

Cómo se ha señalado previamente, el paquete {sqldf} se compone de una función `sqldf()` que nos sirve para utilizar la sintaxis de SQL en el entorno de R. Consecuentemente, si queremos extraer todas las columnas y observaciones del dataset `emperors` utilizando esta función, y teniendo en cuenta que en SQL el asterisco (*) sirve para seleccionar el conjunto de observaciones y/o columnas, podríamos indicar lo siguiente:

\

```{r}

todo_df <- sqldf('SELECT * FROM emperors')
head(todo_df)

```

\

En el ejemplo anterior hemos guardado el dataframe como `todo_df` y con la función `head()` del paquete {utils} de R hemos indicado que queremos observar únicamente las primeras filas del dataframe. Con la función `sqldf()` podemos también indicar que queremos que nos devuelva únicamente un número de filas estableciendo un límite. Para obtener, por ejemplo, las seis primeras filas al igual que hemos obtenido con la función `head()` estableceríamos el siguiente código:

\

```{r}

sqldf('SELECT * 
      FROM emperors 
      LIMIT 6')

```

\

# SELECT

\

Como hemos visto en el apartado anterior, el asterisco (\*) sirve para seleccionar el conjunto de variables y observaciones del dataframe. Sin embargo, es probable que queramos **identificar únicamente las observaciones para un conjunto de variables** del dataset original. Para ello utilizaremos SELECT, que se asemeja en gran medida a la función `select()` del paquete {dplyr}. Pongamos que nos interesa únicamente extraer el **nombre del emperador, la dinastía, la fecha de nacimiento, la causa de la muerte, el asesino** de entre todas las variables del dataframe.

\

```{r}

sqldf('SELECT name, dynasty, birth, killer, cause 
      FROM emperors 
      LIMIT 10')

```

\

## AS

Es posible que nos interese **modificar el nombre de las columnas** del dataset resultante. En SQL estos cambios los podemos realizar fácilmente con AS. Veamos por ejemplo cómo podríamos cambiar el nombre de todas las variables seleccionadas en el punto anterior. 

\

```{r}

sqldf('SELECT name AS Nombre, 
              dynasty AS Dinastía, 
              birth AS Nacimiento, 
              killer AS Asesino, 
              cause AS Causa_muerte 
      FROM emperors 
      LIMIT 10')

```


\

**En R**, para seleccionar las columnas mencionadas con la función `select()` de {dplyr} indicamos:

\

```{r}

emperors %>%
  select(name, dynasty, birth, killer, cause) %>%
  head(10)

```

\

# ORDER BY

\

En SQL podemos utilizar ORDER BY para ordenar las observaciones del dataset al estilo de la función `arrange()` del paquete {dplyr}. De esta forma pongamos, por ejemplo, que queremos **ordenar el dataset con las variables previamente seleccionadas según la fecha de nacimiento**, bien sea en orden ascendente o descendente. Para ello utilizamos ORDER BY junto a ASC o DESC (y seleccionamos únicamente las 10 primeras observaciones con LIMIT por motivos de espacio)

\

```{r}

# Orden ascendente:

sqldf('SELECT name, dynasty, birth, killer, cause 
      FROM emperors 
      ORDER BY birth ASC 
      LIMIT 10')

# Orden descendente:

sqldf('SELECT name, dynasty, birth, killer, cause 
      FROM emperors 
      ORDER BY birth DESC 
      LIMIT 10')


```

\

De forma similar podemos **utilizar diversos criterios para ordenar el dataset**. Pongamos que nos interesa ordenar el dataset, en primer lugar, según la dinastía, después por la causa de la muerte y en tercer lugar según su asesino, todos los criterios de forma ascendente. 

\

```{r}

sqldf('SELECT name, dynasty, birth, cause, killer 
      FROM emperors 
      ORDER BY dynasty ASC, cause ASC, killer ASC 
      LIMIT 20')

```

\

**En R**, como se ha señalado, indicando los mismos criterios de selección y utilizando la función `arrange()` del paquete {dplyr} obtenemos el mismo resultado.

\

```{r}

emperors %>%
  select(name, dynasty, birth, cause, killer) %>%
  arrange(dynasty, cause, killer) %>%
  head(20)
 
```

\

# COUNT / DISTINCT

\

La función COUNT nos permite identificar el **número de filas que no contienen valores NA**. En el ejemplo de los emperadores romanos, al aplicar este operador a dos columnas distintas comprobamos que el valor obtenido para la columna `birth_cty` es menor (51) que la columna `name` de los emperadores (68), indicando que existen 17 valores NA en dicha variable.

\

```{r}

sqldf('SELECT COUNT(name) AS num_cols
      FROM emperors')

sqldf('SELECT COUNT(birth_cty) AS num_cols
      FROM emperors')

```

\

El comando DISTINCT nos devuelve las **observaciones, eliminando las posibles repeticiones**. En el siguiente comando observamos, con la función `dim()`, que existen 68 observaciones en la variable `name`, una por cada emperador, mientras que existen 31 ciudades (30 ciudades y un NA) en la variable `birth_cities` debido a la existencia de ciudades que han visto nacer a más de un emperador. 

\

```{r, message=FALSE, warning=FALSE}

names <- sqldf('SELECT DISTINCT name 
      FROM emperors')

dim(names)
head(names, n=10)



birth_cities <- sqldf('SELECT DISTINCT birth_cty 
      FROM emperors')
dim(birth_cities)
head(birth_cities, n=10)

```

\

El comando DISTINCT se corresponde a la popular función `unique()` **de R**. Consecuentemente las siguientes expresiones devolverán el mismo resultado

\

```{r}

names_2 <- unique(emperors$name)
dim(names_2)
head(names_2, n=10)

birth_cities_2 <- unique(emperors$birth_cty)
dim(birth_cities_2)
head(birth_cities_2, n=10)

```

\

No obstante, podemos utilizar COUNT conjuntamente con DISTINCT en una misma expresión para obtener la **cuenta de los valores únicos**.

\

```{r}

sqldf('SELECT COUNT(DISTINCT name) AS num_unique
      FROM emperors')

sqldf('SELECT COUNT(DISTINCT birth_cty) AS num_unique
      FROM emperors')

```


# WHERE

\

WHERE nos permite establecer algún criterio de selección a la hora de extraer información del dataframe. WHERE en SQL funciona en gran medida como la función `filter()`de {dplyr}. Por ejemplo, pongamos que queremos extraer el nombre de los emperadores, su ciudad de nacimiento y su asesino, pero **únicamente de aquellos emperadores cuya causa de la muerte fue por motivo de asesinato**. 

\

```{r}

sqldf('SELECT name, birth_cty, killer 
      FROM emperors 
      WHERE cause = "Assassination"')

```

\

## WHERE AND / OR

Podemos añadir otros criterios de selección. Pongamos que además de interesarnos aquellos emperadores romanos que han muerto asesinados nos interesa identificar aquellos **emperadores que han muerto asesinados por su guardia pretoriana**. Para ello utilizamos podemos utilizar AND de la siguiente forma (aunque en este caso particular no sería necesario indicar la causa del asesinato en tanto en cuanto la existencia de un asesino implica por defecto la causa de muerte)

\

```{r}

sqldf('SELECT name, birth_cty, killer 
      FROM emperors 
      WHERE cause = "Assassination" 
      AND killer = "Praetorian Guard"')

```

\

Pongamos que nos interesa seleccionar aquellos **emperadores asesinados bien por su guardia pretoriana bien por su propio ejército**:

\

```{r}

sqldf('SELECT name, birth_cty, killer 
      FROM emperors 
      WHERE killer = "Praetorian Guard" 
      OR killer = "Own Army"')

```

\

Su equivalencia **en R** utilizando la función `filter()` sería la siguiente:

\

```{r}

emperors %>%
  select(name, birth_cty, killer) %>%
  filter(killer == "Praetorian Guard" | killer == "Own Army")

```

\

## WHERE IN / NOT IN

De forma similar al punto anterior, podemos utilizar WHERE IN  o WHERE NOT IN para detectar grupos de observaciones según un criterio de identificación. Pongamos por ejemplo que queremos identificar el nombre del emperador, la dinastía, su fecha de nacimiento y la causa de su muerte pero **solo en el caso en que pertenezca a la dinastía Flavia o Gordiana**. 

\

```{r}

sqldf('SELECT name, dynasty, birth, cause 
      FROM emperors 
      WHERE dynasty IN ("Flavian", "Gordian") 
      LIMIT 20')

```

\

El caso opuesto sería seleccionar aquellos emperadores romanos pertenecientes a **dinastías distintas a las mencionadas**. Para ello indicamos NOT IN.

\

```{r}

sqldf('SELECT name, dynasty, birth, cause 
      FROM emperors 
      WHERE dynasty NOT IN ("Flavian", "Gordian") 
      LIMIT 20')

```

\

Tradicionalmente **en R** se utiliza `%in%` para obtener el resultado obtenido con LIKE en SQL. 

\

```{r}

emperors %>%
  select(name, dynasty, birth, cause) %>%
  filter(dynasty %in% c("Flavian", "Gordian")) %>%
  head(20)

```

\

Sin embargo, para conseguir **en R** un operador similar a la negación (NOT IN) de SQL debemos descargar el paquete {Hmisc} que incluye la función `%nin%` que sería la expresión equivalente a NOT IN.

\

```{r}

emperors %>%
  select(name, dynasty, birth, cause) %>%
  filter(dynasty %nin% c("Flavian", "Gordian")) %>%
  head(20)

```

\

## NULL / IS NULL

Previamente hemos visto que había valores NA en la columna `birth_cty`. En SQL los *missing values* se representan por `NULL`. **Para identificar el número de NA`s o NULL values** podemos utilizar el operador COUNT conjuntamente con IS NULL.

\

```{r}

sqldf('SELECT COUNT(*)
     FROM emperors
     WHERE birth_cty IS NULL')

```

\

Alternativamente podemos contar los valores que no son NULL en la variable `birth_cty` utilizariamos el opuesto: NOT NULL.

\

```{r}

sqldf('SELECT COUNT(*)
     FROM emperors
     WHERE birth_cty IS NOT NULL')

```

\

## WHERE LIKE / NOT LIKE

Pongamos que, por alguna razón que no ahora mismo no se me ocurre como justificar, nos interesa seleccionar los **emperadores romanos cuyo nombre acabe por ius** (Tiberius, Aurelius, etc.). Para ello utilizaríamos WHERE LIKE de la siguiente forma:

\

```{r}

sqldf('SELECT name, name_full
      FROM emperors 
      WHERE name LIKE "%ius"')

```

\

O supongamos que queremos identificar los **nombres de los emperadores romanos que empiecen por Constantine**, para de esta forma comprobar que en el dataframe se encuentran todos los emperadores con nombre Constantino.

\

```{r}

sqldf('SELECT name, name_full
      FROM emperors 
      WHERE name LIKE "Constantine%"')

```


Por el contrario, para identificar aquellos **emperadores cuyo nombre no acaba por ius** utilizaríamos NOT LIKE 

\

```{r}

sqldf('SELECT name, name_full
      FROM emperors 
      WHERE name NOT LIKE "%ius"
      LIMIT 15')

```

\

**En R** podemos también utilizar operadores para realizar este tipo de operaciones. No obstante tengo intención de realizar un post completo sobre manejo de strings en R donde espero abarcar este tema en mayor profundidad.  

\

# GROUP BY

\

GROUP_BY permite agrupar los resultados al estilo de la función `group_by()` de {dplyr}. Pongamos, por ejemplo, que queremos contar los **emperadores romanos que pertenecían a cada dinastía**:

\

```{r}

sqldf('SELECT dynasty, count(*) AS total
      FROM emperors 
      GROUP BY dynasty')

```

\

**En R** el mismo resultado se obtendría con las funciones `group_by()` y `summarise()` de las siguiente forma: 

\

```{r}

emperors %>%
  group_by(dynasty) %>%
  summarise(total = n())

```


\

# HAVING 

\

Una vez agrupados los resultados necesitamos HAVING en caso de haber filtrado los resultados. Pongamos por ejemplo que queremos contar los emperadores romanos que pertenecieron a cada dinastía, tal y cómo hemos realizado en el punto anterior, pero **únicamente seleccionar aquellas dinastías que han sido compuestas por más de diez emperadores**.

\

```{r}

sqldf('SELECT dynasty, count(*) AS total
      FROM emperors 
      GROUP BY dynasty
      HAVING COUNT(name) > 10')


```

\

\

\

\

\

# SUM, AVG, MAX, MIN

\

Con el paquete {sqldf} podemos también realizar **operaciones matemáticas** siguiendo la sintaxis de SQL. En este caso, para ejemplificar estas operaciones, vamos a dejar de lado a los emperadores romanos y utilizaremos el dataset `loans` presentado al inicio del post. 

\

Supongamos que nos interesa identificar la **suma del total de los préstamos de estudio concedidos que han sido devueltos en el año 2015**.

\

```{r}

sqldf('SELECT SUM(total) 
      FROM loans 
      WHERE year = 15')

```

\

Ahora supongamos que queremos obtener el **promedio del valor total de los préstamos al inicio de cada trimestre/quarter** (`starting`) otorgados por un prestamista determinado (por ejemplo Account Control Technology, Inc.)   

\

```{r}

sqldf('SELECT AVG(starting) 
      FROM loans 
      WHERE agency_name = "Account Control Technology, Inc."')

```

\

O pongamos que queremos obtener los **valores registrados máximos y mínimos en relación a los pagos voluntarios** (`voluntary_payments)

\

```{r}

sqldf('SELECT MAX(voluntary_payments), MIN(voluntary_payments)
      FROM loans')

```

\

O que queremos identificar la **devolución del préstamo de mayor valor en el primer trimestre de 2016** y, en este caso, asignarle un nombre al resultado obtenido (por ejemplo `max_16_1`) 

\

```{r}

sqldf('SELECT MAX(total) as max_16_1 
      FROM loans 
      WHERE quarter = 1 AND year = 16')

```

\

Complementando las operaciones anteriores, junto a GROUP BY podemos obtener los valores para un conjunto de categorías que agrupamos con dicha función. Por ejemplo, para establecer el **valor total de los pagos devueltos en cada uno de los años considerados en el dataset**, es decir, agrupando los resultados por año, podemos indicar:

\

```{r}

sqldf('SELECT year, SUM(total) 
      FROM loans 
      GROUP BY year')

```

\

Y para establecer el mismo resultado, pero **desagregado el resultado no solo por año sino también por trimestre** podríamos establecer el siguiente comando:

\

```{r}

sqldf('SELECT year, quarter, SUM(total) 
      FROM loans 
      GROUP BY year, quarter')

```

\

**En R** las operaciones observadas se pueden realizar fácilmente con la función `summarise()` del paquete {dplyr} tal y como vimos en un [post anterior](https://rquer.netlify.com/babynames/). Además, la función `summarise()` se complementa muy bien con la función `group_by()` permitiéndonos establecer cálculos por grupos o categorías.

\

Para obtener, por ejemplo, el **número de observaciones y el total de préstamos devueltos** utilizaríamos la función `summarise()` de la siguiente forma:

\

```{r}

loans %>%
  summarise(num_observaciones = n(), 
            total_loans = sum(total))

```

\

Para obtener la **devolución en 2015**, siguiendo el ejemplo anterior, podemos incluir la función `filter()` previamente explicada:

\

```{r}

loans %>%
  filter (year == 15) %>%
  summarise(total_loans = sum(total))

```

\

O para obtener el **valor desagregado por año y trimestre**, al igual que hemos realizado previamente:

\

```{r}

loans %>%
  group_by(year, quarter) %>%
  summarise(total = sum(total))

```

\

Existen en SQL diversos procedimientos que podemos utilizar para extraer la información requerida del dataset original. Pongamos, por ejemplo, que nos interesa **únicamente el nombre de la agencia prestamista que se corresponde al mayor valor devuelto en el año 2015**. Para ello seleccionaremos `agency_name` después de SELECT, para indicar la variable que queremos obtener, pero necesitamos otro SELECT para indicar las condiciones requeridas.

\

```{r}

sqldf('SELECT agency_name 
      FROM loans 
      WHERE total = (SELECT MAX(total) 
                     FROM loans 
                     WHERE year = 15)')

```

\

O supongamos que nos interesa **únicamente el nombre de la agencia prestamista que se corresponde al menor valor del conjunto de pagos voluntarios registrados** en el dataset. 

\

```{r}

sqldf('SELECT agency_name 
      FROM loans 
      WHERE voluntary_payments = (SELECT MIN(voluntary_payments) 
                                  FROM loans)')


```

\

**En R** podemos llegar a los mismos resultados utilizando una serie de funciones. Por consiguiente, podemos llegar a los resultados de los ejercicios previos utilizando sintaxis del paquete {dplyr} de la siguiente forma:

\

```{r}

loans %>%
  filter(year == 15) %>%
  arrange(desc(total)) %>%
  head(n=1) %>%
  select(agency_name)

```

\

```{r}

loans %>%
  arrange(voluntary_payments) %>%
  head(n=1) %>%
  select(agency_name)

```

\

# BETWEEN

\

El comando BETWEEN nos permite seleccionar información que se encuentre en un rango determinado. Por ejemplo, pongamos que interesa identificar el **año y la agencia prestamista de los pagos voluntarios cuyo valor se encuentre entre 20000 y 100000 dólares**. 

\

```{r}

sqldf('SELECT year, agency_name, voluntary_payments 
      FROM loans 
      WHERE voluntary_payments 
      BETWEEN 20000 AND 100000')

```

\

Para obtener el mismo resultado **en R** podemos utilizar la función `filter()` junto a `select()`.

\

```{r}

loans %>%
  select(year, agency_name, voluntary_payments) %>%
  filter(voluntary_payments > 20000 & voluntary_payments < 100000)

```

\

# FILTROS

\

Existen diversos **operadores que podemos utilizar en el lenguaje SQL para filtrar las observaciones** de un dataframe. Por ejemplo:

- `=`  igual
- `<>` no igual
- `<`  menor que
- `>`  mayor que
- `<=` menor que o igual a
- `>=` mayor que o igual a

Pongamos, por ejemplo, que queremos saber el **nombre de las agencias que han recibido pagos voluntarios de más de 12 millones de dólares**.

\

```{r}

sqldf('SELECT agency_name, voluntary_payments 
      FROM loans 
      WHERE voluntary_payments > 12000000')

```

\

# Operadores Aritméticos

\

En SQL podemos realizar operaciones aritméticas utilizando símbolos como `+`, `-`, `*`, `/`. Por ejemplo:

\

```{r}

# Suma:

sqldf('SELECT (5 + 4)')

# Resta:

sqldf('SELECT (5 - 4)')

# Multiplicación:
sqldf('SELECT (5 * 4)')

# División:

sqldf('SELECT (4 / 5)')
sqldf('SELECT (4.0 / 5.0)')

```

\

Los operadores aritméticos pueden ayudarnos a realizar operaciones de relevancia. Pongamos por ejemplo que queremos calcular la **diferencia entre el pago de mayor y el de menor magnitud en el año 2017**. En este caso podríamos indicar:

\

```{r}

sqldf('SELECT MAX(total) - MIN(total) AS diferencia
      FROM loans
      WHERE year = 17')

```

\


