---
title: "Waffle charts en R"
author: "Rubén F. Bustillo"
date: 2019-11-27
categories: ["R"]
tags: ["waffle charts"]

---


```{r setup, include=FALSE}

knitr::opts_chunk$set(collapse = TRUE)

```

**Re**

En este breve post se expondrán algunas posibilidades para realizar waffle charts con R. El post explica cómo hacer waffle charts con el paquete waffle y también cómo incluir iconos en los gráficos.   

\

# Paquetes

\

```{r, warning=FALSE, message=FALSE}

library(tidyverse)
library(waffle)
library(babynames)
library(extrafont)

```

\

# El paquete waffle

\

En primer lugar vamos a realizar un waffle chart utilizando el paquete `waffle` previamente cargado. Utilizaremos el dataframe `babynames` del paquete con el mismo nombre, donde se recogen los nombres de los recién nacidos en Estados Unidos desde 1880 a 2017 diferenciando por sexo del bebé. 

\

Pongamos que queremos representar en un waffle chart el **porcentaje de recién nacidos niños y niñas que nacieron en el primer año del periodo, es decir, en 1880**. Dichos porcentajes los podríamos calcular de la siguiente forma:

\

```{r}

porcentajes_1880 <- babynames %>%
  filter(year == 1880) %>%
  group_by(sex) %>%
  summarise(total_sex = sum(n)) %>%
  mutate(total = sum(total_sex), porc = 100*(total_sex/total)) %>%
  select(sex, porc)

porcentajes_1880

```

\

En 1880 el porcentaje de recién nacidos niñas fue del 45,2% y. consecuentemente, el porcentaje de niños habría sido del 54,8%. Para representar estas cantidades en un waffle chart podríamos indicar el siguiente código:

\

```{r, out.width= "80%", fig.align='center'}

waffle(c('F = 45.2%' = 45.2, 'M = 54.8%' = 54.8), rows = 10, colors = c("orange", "lightgrey"),
  title = 'Recién nacidos en 1880 por sexo (%)', legend_pos="bottom")

```

\

Por simple curiosidad vamos a representar diversos waffle charts donde se exponga dicha proporción a lo largo del periodo. Para ello en primer lugar realizaremos algunas **modificaciones al dataframe original** con el objetivo de establecer el porcentaje de recién nacidos según el sexo. En segundo lugar, debido a la longitud del dataframe, seleccionaremos algunos años para su representación gráfica.

\

```{r}

porcentajes <- babynames %>%
  group_by(year, sex) %>%
  summarise(total_sex = sum(n)) %>%
  mutate(total = sum(total_sex), porc = 100*(total_sex/total)) %>%
  filter(year %in% c(1880, 1890, 1900, 1910, 1920, 1930, 1940, 1950, 1960, 1970, 1980, 1990, 2000, 2010, 2017)) %>%
  select(year, sex, porc)

porcentajes$porc <- formatC(porcentajes$porc, format = "f", digits = 1)

porcentajes

```

\

En esta ocasión guardaremos cada waffle por separado y, posteriormente, los aunaremos en un solo gráfico utilizando la función `iron()`. 

\

```{r}

p_1880 <- waffle(c('F = 45,2%' = 45.2, 'M = 54,8%' = 54.8), rows = 5, colors = c("orange", "lightgrey"), title = 'Recién nacidos por sexo (%) \n\n\n1880')

p_1890 <- waffle(c('F = 63,2%' = 63.2, 'M = 36,8%' = 36.8), rows = 5, colors = c("orange", "lightgrey"), title = '1890')

p_1900 <- waffle(c('F = 66,6%' = 66.6, 'M = 33,4%' = 33.4), rows = 5, colors = c("orange", "lightgrey"), title = '1900')

p_1910 <- waffle(c('F = 67,1%' = 67.1, 'M = 32,9%' = 32.9), rows = 5, colors = c("orange", "lightgrey"), title = '1910')

p_1920 <- waffle(c('F = 53,0%' = 53.0, 'M = 47,0%' = 47.0), rows = 5, colors = c("orange", "lightgrey"), title = '1920')

p_1930 <- waffle(c('F = 50,6%' = 50.6, 'M = 49,4%' = 49.4), rows = 5, colors = c("orange", "lightgrey"), title = '1930')

p_1940 <- waffle(c('F = 49,7%' = 49.7, 'M = 50,3%' = 50.3), rows = 5, colors = c("orange", "lightgrey"), title = '1940')

p_1950 <- waffle(c('F = 48,9%' = 48.9, 'M = 51,1%' = 51.1), rows = 5, colors = c("orange", "lightgrey"), title = '1950')

p_1960 <- waffle(c('F = 48,7%' = 48.7, 'M = 51,3%' = 51.3), rows = 5, colors = c("orange", "lightgrey"), title = '1960')

p_1970 <- waffle(c('F = 48,5%' = 48.5, 'M = 51,5%' = 51.5), rows = 5, colors = c("orange", "lightgrey"), title = '1970')

p_1980 <- waffle(c('F = 48,2%' = 48.2, 'M = 51,8%' = 51.8), rows = 5, colors = c("orange", "lightgrey"), title = '1980')

p_1990 <- waffle(c('F = 48,0%' = 48.0, 'M = 52,0%' = 52.0), rows = 5, colors = c("orange", "lightgrey"), title = '1990')

p_2000 <- waffle(c('F = 48,0%' = 48.0, 'M = 52,0%' = 52.0), rows = 5, colors = c("orange", "lightgrey"), title = '2000')

p_2010 <- waffle(c('F = 48,1%' = 48.1, 'M = 51,9%' = 51.9), rows = 5, colors = c("orange", "lightgrey"), title = '2010')

p_2017 <- waffle(c('F = 48,3%' = 48.3, 'M = 51,7%' = 51.7), rows = 5, colors = c("orange", "lightgrey"), title = '2017')

```

\

```{r, out.width= "80%", fig.height=24, fig.width=5, fig.align='center'}

iron(
  p_1880 + theme_minimal() + theme(plot.title = element_text(hjust=0.5)),
  p_1890 + theme_minimal() + theme(plot.title = element_text(hjust=0.5)),
  p_1900 + theme_minimal() + theme(plot.title = element_text(hjust=0.5)),
  p_1910 + theme_minimal() + theme(plot.title = element_text(hjust=0.5)),
  p_1920 + theme_minimal() + theme(plot.title = element_text(hjust=0.5)),
  p_1930 + theme_minimal() + theme(plot.title = element_text(hjust=0.5)),
  p_1940 + theme_minimal() + theme(plot.title = element_text(hjust=0.5)),
  p_1950 + theme_minimal() + theme(plot.title = element_text(hjust=0.5)),
  p_1960 + theme_minimal() + theme(plot.title = element_text(hjust=0.5)),
  p_1970 + theme_minimal() + theme(plot.title = element_text(hjust=0.5)),
  p_1980 + theme_minimal() + theme(plot.title = element_text(hjust=0.5)),
  p_1990 + theme_minimal() + theme(plot.title = element_text(hjust=0.5)),
  p_2000 + theme_minimal() + theme(plot.title = element_text(hjust=0.5)),
  p_2010 + theme_minimal() + theme(plot.title = element_text(hjust=0.5)),
  p_2017 + theme_minimal() + theme(plot.title = element_text(hjust=0.5))
) 

```

\

Resulta curioso que si bien la proporción de nacimientos de niños y niñas ha sido bastante equitativa en la mayor parte del periodo, quizá incluso con un mayor peso de los niños sobre las niñas, los datos evidencian que a finales del siglo XIX y principios del siglo XX la participación de nacimientos de niñas sobre el total de nacimientos era notablemente superior al de niños. Esta dinámica se refleja también en un [antiguo post](https://rquer.netlify.com/babynames_gganimate/) donde realizamos gráficos animados con el paquete `gganimate`. 

\

# Iconos en los waffle chart

\

En un [post anterior](https://rquer.netlify.com/infographics/) se explicó cómo realizar infografías y pictogramas con R. Siguiendo los pasos ahí expuestos podemos, por ejemplo, utilizar un icono del paquete `extrafont` a la hora de realizar los waffle charts. Pongamos un ejemplo adecuado a los datos sobre los que trabajamos:

\

```{r, out.width= "80%", fig.align='center'}

waffle(
  c('F = 48.3%' = 48.3, 'M = 51.7%' = 51.7), 
  use_glyph = "child", 
  glyph_size = 10,
  rows = 10, 
  colors = c("orange", "lightgrey"),
  title = 'Recién nacidos en 2017 por sexo (%)', 
  legend_pos="bottom"
)

```

\

Otro ejemplo adicional, con información completamente inventada y con un icono escogido al azar, sería el siguiente:

\

```{r, out.width= "100%", fig.align='center'}

waffle(
  c(`Facebook` =73, `Instagram` = 11, `Twitter` =9, `Otra` =7), 
  rows = 10, 
  colors = c("deepskyblue", "red1", "forestgreen", "gold"),
  use_glyph = "angellist", 
  glyph_size = 10 ,
  title = 'Uso de redes sociales') +
  theme_minimal()+ 
  theme(plot.title = element_text(hjust=0.5))

```


\