---
title: "Data Visualizations"
output: 
  flexdashboard::flex_dashboard:
    orientation: columns
    vertical_layout: fill
---

```{r setup, include=FALSE}
library(flexdashboard)
library(tidyverse)
library(gapminder)
library(ggthemes)
library(ggthemr)


gapminder <- gapminder::gapminder


grafico <- gapminder %>%
  filter(year == 2007) %>%
  group_by(continent) %>%
  summarise(promedio = mean(lifeExp))



```


geom_col
====================================================================================


Column 
-----------------------------------------------------------------------

### Gráfico de barras indicando la esperanza promedio de cada continente `summarise(promedio = mean(lifeExp))`

```{r}

grafico_edad_promedio <- gapminder %>%
  filter(year == 2007) %>%
  group_by(continent) %>%
  summarise(promedio = mean(lifeExp))


library(ggthemr)
ggthemr("flat")

ggplot(grafico_edad_promedio, aes(x = continent, y = promedio, fill = continent)) +
  geom_col() +
  labs(title = "Life expectancy (mean) by continent in 2007", 
       x = NULL, 
       y = "Life Expectancy")



```

### Gráfico de barras según la esperanza promedio ordenada de forma descendente `x= reorder(continent, -promedio, sum)`

```{r}

ggplot(grafico_edad_promedio, 
       aes(x= reorder(continent, -promedio, sum), 
           y= promedio, fill=continent)) + 
  geom_col() + 
  labs(title = "Life expectancy (mean) by continent in 2007", 
       x = NULL, 
       y = "Life Expectancy", 
       fill = NULL) 

```


Column 
-----------------------------------------------------------------------

### Gráfico de barras según la esperanza promedio ordenada de forma ascendente `x= reorder(continent, promedio, sum)`

```{r}

ggplot(grafico_edad_promedio, 
       aes(x= reorder(continent, promedio, sum), 
           y= promedio, fill=continent)) + 
  geom_col() + 
  labs(title = "Life expectancy (mean) by continent in 2007", 
       x = NULL, 
       y = "Life Expectancy", 
       fill = NULL) 

```

### Evolución temporal de la esperanza de vida en España. `scale_x_date(breaks = grafico_spain$year, date_labels = "%Y")` . con selección manual de color y transparencia: `geom_col(fill = "limegreen", alpha = 0.8)`

```{r}

grafico_spain <- filter(gapminder, 
             country == "Spain") %>% 
  mutate(year = as.Date(paste(year, 
                              "-01-01", 
                              sep = "", 
                              format = "%Y-%b-%d")))

ggplot(grafico_spain, aes(x = year, 
               y = lifeExp)) + 
  geom_col(fill = "limegreen",     
           alpha = 0.8) + 
  scale_x_date(breaks = grafico_spain$year, 
               date_labels = "%Y") + 
  scale_y_continuous(expand = c(0, 0)) + #
  labs(title = "Life expectancy in Spain", 
       subtitle = "Period: 1952-2007", 
       x = NULL, 
       y = "life expectancy") 

```

Column 
-----------------------------------------------------------------------

### `coord_flip()`

```{r}

ggplot(grafico_edad_promedio, 
       aes(x= reorder(continent, promedio, sum), 
           y= promedio, fill=continent)) + 
  geom_col() + 
  labs(title = "Life expectancy (mean) by continent in 2007", 
       x = NULL, 
       y = "Life Expectancy", 
       fill = NULL) +
  coord_flip()

```

### `coord_flip()`

```{r}

ggplot(grafico_edad_promedio, 
       aes(x= reorder(continent, -promedio, sum), 
           y= promedio, fill=continent)) + 
  geom_col() + 
  labs(title = "Life expectancy (mean) by continent in 2007", 
       x = NULL, 
       y = "Life Expectancy", 
       fill = NULL) +
  coord_flip()

```




geom_col (b)
=============================================================

column
----------------------------------------------------------

### Cambio de tamaño, color y estilo del texto de los ejes. 

```{r}

poblacion_total <- gapminder %>% 
  group_by(year, continent) %>% 
  summarise(poblacion = sum(as.double(pop)))


ggplot(poblacion_total, 
       aes(x = year, 
           y = poblacion, 
           fill = continent)) + 
  geom_col(colour = "white",
           size = 0.2) + 
  scale_x_continuous(breaks = seq(1952, 2007, 5), 
                     expand = c(0, 0)) + 
  scale_y_continuous(labels = scales::comma, 
                     expand = c(0, 0)) + 
  labs(title = "Total population by continent", 
       subtitle = "From 1952 to 2007", 
       x = NULL, 
       y = NULL) +
  theme (axis.text.x = element_text(face="italic", colour="red", size=rel(0.8)),
         axis.text.y = element_text(face="italic", colour="red", size=rel(0.8)))

```

### Cambio del orden de la leyenda.

```{r}

poblacion_total_b <- gapminder %>% 
  group_by(year, continent) %>% 
  filter(year >= 1977) %>%
  summarise(poblacion = sum(as.double(pop)))


ggplot(poblacion_total_b, 
       aes(x = year, 
           y = poblacion, 
           fill = continent)) + 
  geom_col(colour = "white",
           size = 0.2) + 
  scale_x_continuous(breaks = seq(1977, 2007, 5), 
                     expand = c(0, 0)) + 
  scale_y_continuous(labels = scales::comma, 
                     expand = c(0, 0)) + 
  guides(fill = guide_legend(reverse = T)) + 
  labs(title = "Total population by continent", 
       subtitle = "From 1977 to 2007", 
       x = NULL, 
       y = NULL) 

```

column
----------------------------------------------------------

### `geom_col(position = "fill)`

```{r}

ggplot(poblacion_total, 
       aes(x = year, 
           y = poblacion, 
           fill = continent)) + 
  geom_col(position = "fill", 
           colour = "white",
           size = 0.2) + 
  scale_x_continuous(breaks = seq(1952, 2007, 5), 
                     expand = c(0, 0)) + 
  scale_y_continuous(labels = scales::percent, 
                     expand = c(0, 0)) + 
  labs(title = "Total population by continent", 
       subtitle = "From 1952 to 2007", 
       x = NULL, y = NULL)


```

### `geom_col(position = "fill)`

```{r}

ggplot(poblacion_total_b, 
       aes(x = year, 
           y = poblacion, 
           fill = continent)) + 
  geom_col(position = "fill", 
           colour = "white",
           size = 0.2) + 
  scale_x_continuous(breaks = seq(1977, 2007, 5), 
                     expand = c(0, 0)) + 
  scale_y_continuous(labels = scales::percent, 
                     expand = c(0, 0)) + 
  labs(title = "Total population by continent", 
       subtitle = "From 1977 to 2007", 
       x = NULL, y = NULL)

```

column
----------------------------------------------------------

### `geom_col(position = "dodge)`

```{r}

ggplot(poblacion_total, 
       aes(x = year, 
           y = poblacion, 
           fill = continent)) + 
  geom_col(position = "dodge", 
           colour = "white",
           size = 0.2) + 
  scale_x_continuous(breaks = seq(1952, 2007, 5), 
                     expand = c(0, 0)) + 
  scale_y_continuous(labels = scales::comma, 
                     expand = c(0, 0)) + 
  labs(title = "Total population by continent and year", 
       subtitle = "From 1952 to 2007", 
       x = NULL, y = NULL)


```

### `geom_col(position = "dodge)`

```{r}

poblacion_total_b <- gapminder %>% 
  group_by(year, continent) %>% 
  filter(year >= 1992) %>%
  summarise(poblacion = sum(as.double(pop)))


ggplot(poblacion_total_b, 
       aes(x = continent, 
           y = poblacion, 
           fill = factor(year))) + 
  geom_col(position = "dodge", 
           colour = "white",
           size = 0.2) + 
  #scale_x_continuous(expand = c(0, 0)) + 
  scale_y_continuous(labels = scales::comma, 
                     expand = c(0, 0)) + 
  labs(title = "Total population by continent and year", 
       subtitle = "From 1992 to 2007", 
       x = NULL, y = NULL) +
  scale_fill_discrete(guide = guide_legend(title = "Año", 
                                             keywidth = 2, 
                                             keyheight = 2))

```